---
engine: knitr
---

# 선형 모델 {#sec-its-just-a-linear-model}

**선수 지식**

- *회귀 및 기타 이야기* 읽기(원제: *Regression and Other Stories*), [@gelmanhillvehtari2020]
  - 선형 모델에 대한 자세한 가이드를 제공하는 6장 "회귀 모델링 배경", 7장 "단일 예측 변수를 사용한 선형 회귀", 10장 "다중 예측 변수를 사용한 선형 회귀"에 집중하세요.
- *R을 사용한 통계 학습 소개* 읽기(원제: *An Introduction to Statistical Learning with Applications in R*), [@islr]
  - 다른 관점에서 선형 모델에 대한 보완적인 처리를 제공하는 3장 "선형 회귀"에 집중하세요.
- *대부분의 출판된 연구 결과가 거짓인 이유* 읽기(원제: *Why Most Published Research Findings Are False*), [@ioannidis2005most]
  - 통계 모델에서 도출된 결론을 약화시킬 수 있는 측면을 자세히 설명합니다.

**핵심 개념 및 기술**

- 선형 모델은 통계적 추론의 핵심 구성 요소이며 광범위한 데이터를 빠르게 탐색할 수 있게 해줍니다.
- 단순 및 다중 선형 회귀는 각각 하나 및 여러 예측 변수의 함수로 연속 결과 변수를 모델링합니다.
- 선형 모델은 추론 또는 예측에 중점을 두는 경향이 있습니다.

**소프트웨어 및 패키지**

- Base R [@citeR]
- `beepr` [@beepr]
- `broom` [@broom]
- `broom.mixed` [@mixedbroom]
- `modelsummary` [@citemodelsummary]
- `purrr` [@citepurrr]
- `rstanarm` [@citerstanarm]
- `testthat` [@testthat]
- `tictoc` [@Izrailev2014]
- `tidyverse` [@tidyverse]
- `tinytable` [@tinytable]

```{r}
#| message: false
#| warning: false

# library(beepr)
library(broom)
library(broom.mixed)
library(modelsummary)
library(purrr)
library(rstanarm)
library(testthat)
# library(tictoc)
library(tidyverse)
library(tinytable)

```

## 서론

선형 모델\index{linear models}은 오랜 세월에 걸쳐 다양한 분야에서 그 형태를 바꾸며 활용되어 왔습니다. 스티글러(@stigler) [p.16]에 따르면, 단순 선형 회귀를 적합하는 핵심 기법인 최소제곱법\index{least squares}은 1700년대 천문학\index{astronomy}의 난제들을 해결하기 위해 고안되었습니다. 달의 궤도 계산이나 목성과 토성의 불규칙한 움직임 보정 등이 그 예입니다.\index{statistics!history of} 초기 통계학자들은 서로 다른 조건의 관측치를 하나로 결합하는 것을 꺼렸으나, 천문학자들은 자신들이 직접 수집한 데이터의 유사성을 믿고 이를 일찍부터 수용했습니다.

@stigler [p.28]는 이러한 인식 차이를 18세기의 두 학자로 설명합니다. @sec-farm-data 에서 언급된 수학자 오일러(Leonhard Euler)는 관측치를 모을수록 오차가 누적되어 결과가 왜곡될 것을 우려한 반면, 천문학자 마이어(Tobias Mayer)는 오차가 무작위적이라면 서로 상쇄되어 더 많은 데이터를 모을수록 더 정확한 결과에 도달할 것이라 믿었습니다.

사회과학자들이 선형 모델의 유용성을 깨닫고 적극적으로 수용하기까지는 천문학자들보다 훨씬 긴 시간이 필요했습니다. 사회과학 데이터는 천문학 데이터만큼 균일하지 않았고, 이질적인 데이터를 하나의 모델로 통합하는 것에 대한 본능적인 거부감이 컸기 때문입니다. 천문학자들은 자신들의 모델이 예측한 천체의 움직임을 밤하늘의 현상과 직접 비교하며 검증할 수 있었지만, 사회과학자들에게 그러한 명확한 검증은 결코 쉬운 일이 아니었습니다 [@stigler, p. 163].\index{linear models!errors}

통계 모델을 구축한다고 해서 숨겨진 "진실"을 단번에 발견해 내는 것은 아닙니다.\index{linear models!not the truth} 애초에 모델은 현실을 있는 그대로 완벽하게 반영하는 거울이 아니며, 그렇게 될 수도 없습니다. 우리는 그저 주어진 데이터를 탐색하고, 복잡한 현실을 조금이나마 더 명확하게 이해하기 위한 '유용한 도구'로서 모델을 활용할 뿐입니다. 따라서 세상에 완벽한 '최상의 모델'이란 존재하지 않습니다. 오직 우리가 가진 데이터로부터 무언가를 배우도록 돕고, 더 나아가 그 데이터가 탄생한 현실 세계에 대해 새로운 통찰을 제공하는 모델들이 있을 뿐입니다. 모델을 통해 세상을 이해하려 할 때, 우리가 취하는 관점에는 필연적으로 한계가 따릅니다. 그저 컴퓨터에 데이터를 쏟아붓고 모델이 알아서 모든 문제를 해결해 주기를 바랄 수는 없습니다. 모델은 스스로 생각하지 못하기 때문입니다.

> "회귀 분석은 실로 신탁(oracle)과도 같지만, 잔인한 신탁입니다. 그것은 늘 수수께끼 같은 대답을 던지며, 우리가 잘못된 질문을 던졌을 때 여지없이 우리를 벌주는 것을 즐깁니다."
>
> --- 맥엘리스(@citemcelreath) [p. 162]

우리는 모델이라는 렌즈를 통해 세상을 이해하고자 합니다.\index{linear models!appropriate use} 우리는 모델을 이리저리 찔러보고, 다양한 상황에 밀어 넣어 보며, 그 한계를 끊임없이 테스트합니다. 공들여 만든 모델의 아름다움에 기뻐하다가도, 이내 그 모델의 치명적인 결함을 깨닫고 스스로 파괴해 버리기도 합니다. 하지만 이 일련의 지난한 과정 자체가 매우 중요합니다. 바로 이 치열한 과정 속에서 우리는 세상을 조금씩 더 깊이 이해하게 되기 때문입니다. 비록 최종적인 모델의 결과물 자체는 우연에 불과할지라도 말입니다. 모델을 세울 때는 모델이 설명하는 좁은 세계와, 우리가 궁극적으로 이야기하고자 하는 더 넓은 현실 세계를 동시에 염두에 두어야 합니다. 우리가 손에 쥔 데이터셋은 대개 현실의 모집단을 완벽하게 대표하지 못하고 특정한 편향을 지니기 마련입니다. 그러한 불완전한 데이터로 훈련된 모델이 무가치한 것은 결코 아니지만, 그렇다고 맹신해서도 안 됩니다. "이 모델은 우리가 가진 데이터에 대해 얼마나 정확한 사실을 알려주는가?" 그리고 "우리가 가진 데이터는 우리가 결론을 내리고자 하는 현실 세계를 얼마나 충실히 반영하는가?" 우리는 이 두 가지 질문을 항상 마음속에 품고 있어야 합니다.

오늘날 우리가 사용하는 많은 통계 기법은 천문학\index{astronomy}이나 농업\index{statistics!history of}과 같이 비교적 통제된 환경을 위해 개발되었습니다. 일례로 @sec-hunt-data 에서 소개한 로널드 피셔(Ronald Fisher)는 농업 연구소에서 재직하던 시절 그의 기념비적인 저서인 *연구자를 위한 통계적 방법*(@fisherresearchworkers)을 출간했습니다.\index{Fisher, Ronald!randomization} 하지만 현대 데이터 과학이 다루는 복잡한 현실은 과거 농업 실험과는 전혀 다른 속성을 띠는 경우가 많습니다. 통계적 타당성은 엄격한 수학적 가정이 충족된다는 전제하에 유지되지만, 실제 데이터가 이를 완벽히 충족하기란 매우 어렵습니다. 분석은 이상적이고 깔끔한 과정이 아닙니다. 우리는 끊임없이 시도하고, 추측하며, 결과를 테스트하고, 때로는 직관에 의존하여 방향을 틀기도 합니다. 이 과정에서 전통적인 귀무 가설 유의성 검정(NHST)의 전제 조건들이 무너지기도 하며, p-값(p-value)이나 검정력(power) 같은 개념들이 본래의 의미를 잃고 왜곡되기도 합니다. 우리는 이 기초적인 통계 개념들을 명확히 이해해야 하지만, 동시에 현실의 복잡성 앞에서 언제 교과서적인 틀을 벗어나야 할지 판단할 수 있는 유연성을 갖추어야 합니다.\index{statistics}

모델링 과정 전반에 걸쳐 다양한 통계적 검사(statistical tests)가 광범위하게 사용되며, 오늘날 분석가들은 이러한 검사들을 수행할 수 있는 방대한 도구 상자를 가지고 있습니다. 하지만 통계적인 검증 못지않게 이 책에서 강조하는 코드(code)와 데이터(data) 자체에 대한 자동화된 테스트 또한 매우 중요합니다. 예를 들어, 웨이크필드 등(@wakefieldestimates)은 팬데믹으로 인한 전 세계적인 영향을 파악하기 위해 여러 국가별 백신 접종 모델을 구축하여 전체 초과 사망자 수를 추정했습니다. 통계적 오류가 없는지, 결과가 합리적인지에 대해 수작업으로 꼼꼼하게 검토를 거친 초기 모델이 발표되었습니다. 하지만 이후 여러 학자들의 피드백을 수렴하여 일부 결과를 재검토하는 과정에서, 특정 가정에 대해 독일과 스웨덴의 추정치가 지나치게 민감하게 반응하여 현실과 동떨어진 결과를 낳는다는 사실이 뒤늦게 발견되었습니다. 연구원들은 이 문제를 신속하게 시정했지만, 만약 초기에 통계학자들이 수행하는 일반적인 수작업 검토 외에도 '모델이 예측하는 계수값이 우리가 현실 세계의 지식을 통해 미리 예상했던 정상적인 범위를 벗어나지 않는지'를 검증하는 '자동화된 단위 테스트'를 코드에 통합해 두었더라면 어땠을까요? 그랬다면 오류를 훨씬 일찍 발견할 수 있었을 것이고, 자신들의 모델에 대한 외부의 신뢰를 처음부터 더욱 굳건하게 다질 수 있었을 것입니다.

:::{.content-visible when-format="pdf"}

이 장에서는 가장 기본적인 형태인 단순 선형 회귀부터 시작하여, 점차 여러 요인을 동시에 고려하는 다중 선형 회귀로 논의를 확장해 나갈 것입니다. 이 둘의 유일한 차이점은 모델에 허용되는 '설명 변수(explanatory variables)'의 개수입니다. 우리는 이 두 가지 회귀 분석 각각에 대해 두 가지 다른 접근 방식을 살펴볼 것입니다. 첫 번째는 탐색적 데이터 분석(EDA) 과정에서 모델을 빠르고 가볍게 적용해 볼 때 매우 유용한 `lm()` 및 `glm()`과 같은 기본 R 패키지의 함수들입니다. 두 번째는 모델이 도출한 결과의 불확실성을 보다 깊이 있게 '추론(inference)'하는 데 관심이 있을 때 사용하는 `rstanarm` 패키지입니다. 일반적으로 통계 모델은 구체적인 관계를 밝히는 '추론'이나 미래의 값을 맞추는 '예측(prediction)' 중 하나에 특화되도록 설계됩니다. 특히 '예측'에 초점을 맞추는 것은 현대 기계 학습(Machine Learning)의 두드러진 특징 중 하나입니다. 여러 역사적인 이유로 기계 학습 분야에서는 파이썬(Python)이 널리 쓰여 왔지만, R 생태계에서도 이에 발맞춰 `tidymodels`[@citeTidymodels]와 같은 훌륭한 프레임워크가 개발되었습니다. 독자들에게 파이썬의 활용법 역시 소개할 필요가 있기에, ["예측" 온라인 부록](https://tellingstorieswithdata.com/27-prediction.html)에서는 철저히 '예측'에 초점을 맞춘 다양한 기법들을 파이썬을 기반으로 상세히 다룰 것입니다. 하지만 어떤 언어나 접근 방식을 취하든 한 가지 명심해야 할 점이 있습니다. 우리가 하는 정교한 모델링 작업의 본질은 결국 '매우 세련된 방식으로 평균을 내는 것'과 크게 다르지 않으며, 도출된 결과물은 필연적으로 우리가 애초에 입력한 데이터셋이 지닌 편향과 고유한 특성들을 고스란히 반영한다는 사실입니다.

:::

:::{.content-visible unless-format="pdf"}

이 장에서는 가장 기본적인 형태인 단순 선형 회귀부터 시작하여, 점차 여러 요인을 동시에 고려하는 다중 선형 회귀로 논의를 확장해 나갈 것입니다. 이 둘의 유일한 차이점은 모델에 허용한 '설명 변수(explanatory variables)'의 개수입니다. 우리는 이 두 가지 회귀 분석 각각에 대해 두 가지 접근 방식을 살펴볼 것입니다. 첫 번째는 탐색적 데이터 분석(EDA) 과정에서 모델을 빠르고 가볍게 적용해 볼 때 유용한 `lm()` 및 `glm()`과 같은 기본 R 함수들입니다. 두 번째는 도출된 결과의 불확실성을 보다 깊이 있게 '추론(inference)'하고자 할 때 사용하는 `rstanarm` 패키지입니다. 일반적으로 통계 모델은 구체적인 관계를 밝히는 '추론'이나 미래의 값을 맞추는 '예측(prediction)' 중 하나에 특화됩니다. 특히 '예측'에 초점을 맞추는 것은 현대 머신러닝(Machine Learning)의 두드러진 특징입니다. 역사적인 이유로 머신러닝 분야에서는 파이썬(Python)이 널리 쓰여 왔지만, R 생태계에서도 이에 발맞춰 `tidymodels`[@citeTidymodels]와 같은 훌륭한 프레임워크가 개발되었습니다. 파이썬 활용법에 대해서는 @sec-predictingpythons 에서 '예측'에 초점들 둔 다양한 기법들을 상세히 다룰 것입니다. 어떤 언어나 접근 방식을 취하든 한 가지 명심해야 할 점이 있습니다. 우리가 하는 정교한 모델링 작업의 본질은 결국 '세련된 방식으로 평균을 내는 것'이며, 그 결과물은 필연적으로 우리가 입력한 데이터셋이 지닌 편향과 특성을 반영한다는 사실입니다.

:::

마지막으로, 앞으로 사용할 용어와 표기법에 대해 간략히 일러두겠습니다. 통계학과 기계 학습 문헌을 보다 보면, 각 분야의 역사적, 맥락적 배경이 다름에 따라 완전히 동일한 개념을 제각기 다른 용어로 지칭하는 경우를 흔히 볼 수 있습니다. 혼동을 피하기 위해, 이 책에서는 @gelmanhillvehtari2020 의 관례를 따라 주로 "결과(outcome)"와 "예측 변수(predictor)"라는 용어로 통일하여 사용할 것입니다. 또한 빈도주의 모델의 표기법은 @islr 을 따르고, 베이즈 모델의 명세 방식은 @citemcelreath 를 따를 것입니다.

## 단순 선형 회귀

어떤 연속 결과 변수 $y$와 어떤 예측 변수 $x$의 관계에 관심이 있을 때 단순 선형 회귀를 사용할 수 있습니다.\index{simple linear regression} 이것은 정규 분포(또는 "가우스" 분포)를 기반으로 하지만, 이 변수 자체가 정규 분포를 따르는 것은 아닙니다.\index{distribution!Normal} 정규 분포는 두 매개변수, 평균 $\mu$와 표준 편차 $\sigma$에 의해 결정됩니다[@pitman, p. 94].

$$y = \frac{1}{\sqrt{2\pi\sigma}}e^{-\frac{1}{2}z^2},$$
여기서 $z = (x - \mu)/\sigma$는 $x$와 평균의 차이를 표준 편차로 스케일링한 것입니다. @Altman1995 정규 분포에 대한 개요를 제공합니다.\index{distribution!Normal}

:::{.content-visible when-format="pdf"}

["R 필수 사항" 온라인 부록](https://tellingstorieswithdata.com/20-r_essentials.html)에서 소개된 바와 같이, `rnorm()`을 사용하여 정규 분포에서 데이터를 시뮬레이션합니다.

:::

:::{.content-visible unless-format="pdf"}

[부록 -@sec-r-essentials]에서 소개된 바와 같이, `rnorm()`을 사용하여 정규 분포에서 데이터를 시뮬레이션합니다.

:::

```{r}
#| message: false
#| warning: false

set.seed(853)

normal_example <-
  tibble(draws = rnorm(n = 20, mean = 0, sd = 1))

normal_example |> pull(draws)

```

위의 코드에서 우리는 평균 $\mu$가 0이고 표준 편차 $\sigma$가 1인 정규 분포에서 20개의 표본을 무작위로 추출(draw)하도록 지정했습니다.\index{distribution!Normal} 하지만 현실에서 실제 데이터를 다룰 때 우리는 이러한 매개변수의 '참값'을 결코 알 수 없으며, 오직 수집된 데이터를 통해서만 그 값들을 간접적으로 추정할 뿐입니다. 구체적으로 다음과 같은 추정량(estimator) 공식을 사용하여 평균 $\hat{\mu}$와 표준 편차 $\hat{\sigma}$에 대한 추정치를 계산합니다. (위에 쓰인 작은 모자 모양의 '햇(hat)' 기호는 이 값이 데이터로부터 도출된 '추정치'임을 의미합니다.)

$$
\begin{aligned}
 \hat{\mu} &= \frac{1}{n} \times \sum_{i = 1}^{n}x_i\\
 \hat{\sigma} &= \sqrt{\frac{1}{n-1} \times \sum_{i = 1}^{n}\left(x_i - \hat{\mu}\right)^2}
\end{aligned}
$$

만약 위에서 구한 $\hat{\sigma}$가 모집단 표준 편차에 대한 합리적인 추정치라고 받아들인다면, 우리가 추정한 평균 $\hat{\mu}$의 표준 오차(SE, Standard Error)는 다음과 같이 계산됩니다.

$$\mbox{SE}(\hat{\mu}) = \frac{\hat{\sigma}}{\sqrt{n}}.$$

명칭이 비슷하여 혼동하기 쉽지만, **표준 오차(SE)**는 '우리가 추정한 평균값이 미지의 참값과 비교하여 얼마나 변동할지'를 나타내는 지표인 반면, **표준 편차(SD)**는 '수집된 데이터 자체가 평균을 중심으로 얼마나 넓게 퍼져 있는지'를 나타내는 척도입니다.\index{standard error}\index{standard deviation}^[위의 예시에서는 표본 크기가 20으로 매우 작기 때문에 엄밀히 말하면 '유한 모집단 수정(finite population correction)'을 적용하는 것이 맞습니다. 하지만 세부적인 통계 수식의 교정은 이 책의 주된 목적이 아니므로, 여기서는 데이터 분석의 일반적인 관행에 따라 기본 공식을 사용하여 진행하겠습니다.]

이제 앞서 시뮬레이션으로 생성한 데이터를 활용해 표본의 평균, 표준 편차, 그리고 표준 오차를 계산하는 과정을 직접 코드로 구현해 보겠습니다. 이를 통해 20개의 표본만으로 계산된 추정치라 할지라도 설계된 원래의 매개변수 값(0과 1)에 어느 정도 근접하게 나오는지 눈으로 확인할 수 있습니다.

```{r}
#| echo: true
#| eval: true
#| label: tbl-meanstdexample
#| tbl-cap: "시뮬레이션된 데이터를 기반으로 한 평균 및 표준 편차 추정치"

estimated_mean <-
  sum(normal_example$draws) / nrow(normal_example)

normal_example <-
  normal_example |>
  mutate(diff_square = (draws - estimated_mean) ^ 2)

estimated_standard_deviation <-
  sqrt(sum(normal_example$diff_square) / (nrow(normal_example) - 1))

estimated_standard_error <-
  estimated_standard_deviation / sqrt(nrow(normal_example))

tibble(mean = estimated_mean,
         sd = estimated_standard_deviation,
         se = estimated_standard_error) |>
  tt() |>
  style_tt(j = 1:3, align = "lrr") |>
  format_tt(digits = 2, num_mark_big = ",", num_fmt = "decimal") |>
  setNames(c(
    "추정 평균",
    "추정 표준 편차",
    "추정 표준 오차"
  ))

```

@tbl-meanstdexample 을 보면, 우리가 얻은 추정치가 "참" 평균인 0과 표준 편차인 1에서 약간 어긋나 있음을 볼 수 있습니다. 하지만 관측치가 20개뿐인 상황에서 이는 지극히 자연스러운 결과입니다. 표본의 수가 늘어날수록 분포는 점차 종 모양을 갖추게 되며, 추정치는 모집단의 실제값에 수렴하게 됩니다(@fig-normaldistributiontakingshape). 래리 와서먼(@wasserman) [p. 76]은 표본이 커질수록 평균이 모집단의 참값에 가까워진다는 대수의 법칙(Law of Large Numbers)\index{Law of Large Numbers}을 "확률론의 위대한 업적"이라 표현했습니다. 반면 사이먼 우드(@wood) [p. 15]는 이를 "거의 필연적인 결과"라고 담백하게 설명하기도 합니다.\index{distribution!Normal}

```{r}
#| eval: true
#| fig-cap: "표본 수가 증가함에 따라 정규 분포가 점차 우리에게 익숙한 종 모양의 형태를 갖추어 갑니다."
#| include: true
#| label: fig-normaldistributiontakingshape
#| message: false
#| warning: false

set.seed(853)

normal_takes_shapes <-
  map_dfr(c(2, 5, 10, 50, 100, 500, 1000, 10000, 100000),
          ~ tibble(
            number_draws = rep(paste(.x, "draws"), .x),
            draws = rnorm(.x, mean = 0, sd = 1)
          ))

normal_takes_shapes |>
  mutate(number_draws = as_factor(number_draws)) |>
  ggplot(aes(x = draws)) +
  geom_density() +
  theme_minimal() +
  facet_wrap(vars(number_draws),
             scales = "free_y") +
  labs(x = "표본 값 (Draws)",
       y = "밀도 (Density)")

```

단순 선형 회귀 분석을 시작할 때, 우리는 가장 먼저 관심 변수들 사이의 관계가 특정한 변수와 매개변수(parameter)들의 조합으로 엄밀하게 설명될 수 있다고 대범하게 '가정'합니다. 예를 들어, 우리에게 두 변수 $Y$와 $X$가 주어졌다면, 이 둘 사이의 선형 관계(linear relationship)를 다음과 같이 수식으로 표현할 수 있습니다.

$$
Y = \beta_0 + \beta_1 X + \epsilon.
$$ {#eq-xandy}
이 수식에는 두 개의 매개변수, 흔히 계수(coefficients)라 불리는 절편 $\beta_0$와 기울기 $\beta_1$이 포함됩니다. @eq-xandy 가 의미하는 바는 다음과 같습니다. $X$가 0일 때 $Y$의 기대값은 $\beta_0$이며, $X$가 1단위 증가할 때마다 $Y$의 기대값은 $\beta_1$단위만큼 변하게 됩니다. 우리는 관측된 데이터를 이 관계식에 대입하여 미지의 $\beta_0$와 $\beta_1$ 값을 추정합니다. 수식 끝에 붙은 $\epsilon$(입실론)은 기저의 선형 관계만으로는 완벽히 설명할 수 없는 '노이즈(noise)', 즉 개별 데이터가 선형 관계에서 벗어나는 편차(deviation)를 나타냅니다. 고전적인 선형 회귀에서는 이 노이즈 항이 정규 분포를 따른다고 가정하며, 이는 종속 변수인 $Y$가 평균이 $\beta$에 의해 결정되는 정규 분포를 따른다는 결론으로 이어집니다.

추상적인 수식을 구체적인 현실의 문제로 연결하기 위해, @sec-clean-and-prepare 에서 다루었던 5km 달리기 시간과 마라톤 완주 시간 사이의 관계를 다시 살펴보겠습니다(@fig-fivekmvsmarathon-1).\index{simulation!running times} 

```{r}
#| eval: true
#| include: true
#| label: fig-simulatemarathondata
#| message: false
#| warning: false

set.seed(853)

num_observations <- 200
expected_relationship <- 8.4
fast_time <- 15
good_time <- 30

sim_run_data <-
  tibble(
    five_km_time =
      runif(n = num_observations, min = fast_time, max = good_time),
    noise = rnorm(n = num_observations, mean = 0, sd = 20),
    marathon_time = five_km_time * expected_relationship + noise
  ) |>
  mutate(
    five_km_time = round(x = five_km_time, digits = 1),
    marathon_time = round(x = marathon_time, digits = 1)
  ) |>
  select(-noise)

```

```{r}
#| echo: true
#| eval: true
#| message: false
#| warning: false
#| label: fig-fivekmvsmarathon
#| fig-cap: "5킬로미터 달리기 시간과 마라톤 달리기 시간 사이의 관계에 대한 시뮬레이션된 데이터"
#| fig-subcap: ["시뮬레이션된 데이터 분포", "암시된 관계를 보여주는 하나의 선형 최적선", "표준 오차 포함"]
#| layout-ncol: 2

base_plot <-
  sim_run_data |>
  ggplot(aes(x = five_km_time, y = marathon_time)) +
  geom_point(alpha = 0.5) +
  labs(
    x = "5킬로미터 시간 (분)",
    y = "마라톤 시간 (분)"
  ) +
  theme_classic()

# 패널 (a)
base_plot

# 패널 (b)
base_plot +
  geom_smooth(
    method = "lm",
    se = FALSE,
    color = "black",
    linetype = "dashed",
    formula = "y ~ x"
  )

# 패널 (c)
base_plot +
  geom_smooth(
    method = "lm",
    se = TRUE,
    color = "black",
    linetype = "dashed",
    formula = "y ~ x"
  )

```

이 시뮬레이션 데이터의 경우, 우리는 $\beta_0$와 $\beta_1$의 '참값'이 각각 0과 8.4라는 사실을 미리 알고 있습니다. 하지만 데이터 분석가로서 우리의 과제는 오직 주어진 데이터와 선형 회귀 기법만을 사용하여 이 숨겨진 값들을 성공적으로 복원(추정)해 낼 수 있는지 확인하는 것입니다. 요컨대, 5km 달리기 시간 $x$를 입력받아 마라톤 시간 $y$의 추정치인 $\hat{y}$를 얼마나 정확하게 예측하는지 실험하는 과정입니다 (통계학 관례에 따라 문자 위의 '햇(hat)' 기호는 데이터로부터 계산된 '추정치'임을 의미합니다) [@islr, p. 61].

$$\hat{y} = \hat{\beta}_0 + \hat{\beta}_1 x.$$

결국 모델링의 본질은 베일에 싸인 $\beta_0$와 $\beta_1$의 값을 데이터로부터 추정해 내는 작업입니다. 그렇다면 도대체 어떤 기준으로 이 계수들을 정해야 할까요? 산점도 위에 그을 수 있는 직선은 무한히 많지만, 그중 어떤 선들은 다른 선들보다 주어진 데이터의 패턴을 훨씬 더 설득력 있게 설명합니다.

어떤 선이 다른 선보다 데이터에 "더 잘 맞는다(better fit)"고 평가하는 가장 직관적인 기준 중 하나는, 그 선이 우리가 이미 알고 있는 실제 $x$와 $y$ 관측치 쌍들에 물리적으로 '가장 가깝게' 지나가도록 하는 것입니다. 여기서 "가장 가깝게"라는 말을 수학적으로 정의하는 방법은 여러 가지가 있겠지만, 통계학에서 가장 널리 쓰이는 표준적인 방법은 바로 **잔차 제곱합(Residual Sum of Squares, RSS)**을 최소화하는 것입니다.\index{residual sum of squares} 이를 계산하기 위해, 우선 특정한 $\hat{\beta}_0$와 $\hat{\beta}_1$ 값을 임의로 가정한 다음, 주어진 각 $x$에 대해 예측값 $\hat{y}$를 계산합니다. 그러고 나서 이 예측값이 실제 관측치 $y_i$와 얼마나 떨어져 있는지, 즉 그 '오차(잔차)'를 각 관측치 $i$마다 일일이 계산합니다[@islr, p. 62].

$$e_i = y_i - \hat{y}_i.$$

마지막으로, 잔차 제곱합(RSS)을 구하기 위해 모든 데이터 포인트에서 발생한 이 오차들을 모조리 더합니다 (이때 양수 오차와 음수 오차가 서로 상쇄되는 것을 막기 위해 오차에 제곱을 취한 뒤 더합니다)[@islr, p. 62].

$$\mbox{RSS} = e^2_1+ e^2_2 +\dots + e^2_n.$$

RSS를 최소화하는 수학적 최적화 과정을 거치면 데이터에 가장 잘 들어맞는 단 하나의 **선형 최적 적합선(line of best fit)** (@fig-fivekmvsmarathon-2)이 도출됩니다. 하지만 방정식을 풀었다고 만족하고 넘어가기 전에, 우리가 이 매끈한 선 하나를 얻기 위해 그동안 내렸던 수많은 가정과 결정들을 다시 한번 되돌아볼 필요가 있습니다.\index{linear regression!best fit}

단순 선형 회귀의 근저에는 $X$와 $Y$ 사이에 어떤 "참된" 관계가 있다는 믿음이 깔려 있습니다. 그리고 이 관계는 $X$의 선형 함수로 표현 가능하다고 가정합니다. 현실적으로 우리는 그 "참된" 관계를 결코 알 수 없습니다. 우리가 할 수 있는 것은 주어진 표본(Sample)을 사용하여 이를 추론하는 것뿐입니다. 하지만 우리의 이해는 표본의 특성에 크게 의존하므로, 매번 다른 표본을 뽑을 때마다 계수(Coefficient)로 측정되는 관계의 세부 수치는 조금씩 달라질 것입니다.

수식 뒤에 붙은 $\epsilon$은 우리의 '오류(Error)' 또는 '에너지'를 나타냅니다. 즉, 데이터셋이라는 작고 제한된 세계 안에서 우리 모델이 설명하지 못하는 영역이 얼마나 되는지 보여줍니다. 하지만 이 수치가 모델이 데이터셋 외부의 세상에서도 적절하게 작동할지(외적 타당성)를 보장해 주지는 않습니다. 그것은 분석가의 숙련된 판단과 경험의 영역입니다. (@sec-hunt-data 에서 다루었던 실험의 내부 및 외부 타당성 개념을 떠올려 보십시오.)

base R의 `lm()`을 사용하여 단순 선형 회귀를 수행할 수 있습니다.\index{simple linear regression!base R} 먼저 결과 변수를 지정하고, `~`를, 그 다음 예측 변수를 지정합니다. 결과 변수는 관심 있는 변수이고, 예측 변수는 해당 변수를 고려하는 기준입니다. 마지막으로 데이터셋을 지정합니다.

회귀를 실행하기 전에 변수의 클래스와 관측치 수를 빠르게 확인하여 예상과 일치하는지 확인하고 싶을 수 있습니다. 비록 워크플로 초기에 이미 확인했을 수도 있지만 말입니다.\index{simple linear regression!sanity checks} 그리고 실행한 후에는 추정치가 합리적인지 확인할 수 있습니다. 예를 들어, (시뮬레이션에서 우리가 직접 부과하지 않았다고 가정하고) 5킬로미터 달리기와 마라톤의 각 거리에 대한 지식을 바탕으로 $\beta_1$이 6에서 10 사이일 것으로 예상할 것입니다.

```{r}

# 클래스와 관측치 수가 예상대로인지 확인
stopifnot(
  class(sim_run_data$marathon_time) == "numeric",
  class(sim_run_data$five_km_time) == "numeric",
  nrow(sim_run_data) == 200
)

sim_run_data_first_model <-
  lm(
    marathon_time ~ five_km_time,
    data = sim_run_data
  )

stopifnot(between(
  sim_run_data_first_model$coefficients[2],
  6,
  10
))

```

회귀 결과를 빠르게 보려면 `summary()`를 사용할 수 있습니다.

```{r}

summary(sim_run_data_first_model)

```

그러나 `modelsummary`의 `modelsummary()`를 사용할 수도 있습니다(@tbl-modelsummaryfivekmonly). 이 접근 방식의 장점은 깔끔하게 형식화된 표를 얻을 수 있다는 것입니다. 처음에는 "5km만" 열의 결과에 초점을 맞춥니다.

```{r}
#| eval: true
#| echo: false

sim_run_data <-
  sim_run_data |>
  mutate(centered_time = five_km_time - mean(sim_run_data$five_km_time))

sim_run_data_centered_model <-
  lm(
    marathon_time ~ centered_time,
    data = sim_run_data
  )

```

```{r}
#| label: tbl-modelsummaryfivekmonly
#| tbl-cap: "5킬로미터 달리기 시간을 기반으로 마라톤 시간을 설명하는 모델"

modelsummary(
  list(
    "5km만" = sim_run_data_first_model,
    "5km만, 중심화" = sim_run_data_centered_model
  ),
  fmt = 2
)

```

@tbl-modelsummaryfivekmonly 의 상단 절반은 모델이 추정한 계수와 그 아래 괄호 안의 표준 오차(SE)를 보여줍니다. 하단 절반은 모델에 대한 몇 가지 지표를 제공하지만, 이 책에서는 자세히 다루지 않겠습니다. "5km만" 열의 절편(Intercept) 값은 5km를 '0분'에 주파하는 가상의 마라토너가 기록할 풀코스 시간을 의미합니다. 이는 회귀 분석에서 절편 계수를 해석할 때 주의가 필요함을 보여주는 예입니다. 사실 이 문제에서 절편은 물리적으로 0이 되어야 마땅합니다. 하지만 우리가 입력한 관측치들이 모두 15분에서 30분 사이의 현실적인 기록에 몰려 있었기 때문에, 그 데이터 구간에서 최적의 적합선을 긋다 보니 절편이 엉뚱한 값으로 결정된 것뿐입니다.

절편을 훨씬 더 의미 있게 해석하는 방법이 있습니다. 바로 원래 관측치에서 5km 시간의 평균을 빼서(중심화, mean-centering) 회귀 분석을 다시 실행하는 것입니다. 이는 @tbl-modelsummaryfivekmonly 의 "5km만, 중심화" 열에 그 결과가 나와 있습니다.\index{simple linear regression!centered} 이렇게 '중심화된' 시간 데이터를 사용하면, 절편은 "정확히 평균 5km 기록을 가진 사람의 예상 마라톤 시간"이라는 직관적인 의미를 갖게 됩니다. 표를 보면 절편의 값은 변했지만, 기울기(slope) 추정치는 전혀 변하지 않았다는 점에 주목하십시오.

```{r}
#| eval: false
#| echo: true

sim_run_data <-
  sim_run_data |>
  mutate(centered_time = five_km_time - mean(sim_run_data$five_km_time))

sim_run_data_centered_model <-
  lm(
    marathon_time ~ centered_time,
    data = sim_run_data
  )

```

겔만 등(@gelmanhillvehtari2020) [p. 84]의 훌륭한 조언에 따라, 저는 여러분이 회귀 계수를 두 변수 사이의 기계적인 '인과적 효과'로 해석하기보다는 두 그룹(또는 상태의 차이) 간의 **'비교(Comparison)'**로 이해할 것을 강력히 권장합니다.\index{simple linear regression!coefficient interpretation} 또한, 오직 이 한 가지 특정 데이터셋만을 바탕으로 도출된 '평균적인' 비교 결과일 뿐임을 명확히 표현하는 언어를 습관적으로 사용하시기 바랍니다. 이를테면, 위 모델의 5km 달리기 계수는 다음과 같이 조심스럽게 설명하는 것이 좋습니다. "우리 데이터셋에 포함된 개인들 중에서 5km 기록이 정확히 1분 차이 나는 두 사람의 마라톤 기록을 비교해 보았을 때, 평균적으로 마라톤 시간은 대략 8분 차이가 나는 경향을 발견했습니다." 풀코스 마라톤(42.195km)이 5km 달리기보다 대략 8.4배 정도 길다는 물리적 사실을 고려하면 이는 매우 합리적이고 타당한 추정치라 할 수 있습니다.

`broom`의 `augment()`를 사용하여 원본 데이터셋에 적합된 값과 잔차를 추가할 수 있습니다. 이를 통해 잔차를 플로팅할 수 있습니다(@fig-fivekmvsmarathonresids).

```{r}

sim_run_data <-
  augment(
    sim_run_data_first_model,
    data = sim_run_data
  )

```

```{r}
#| eval: true
#| include: true
#| message: false
#| warning: false
#| label: fig-fivekmvsmarathonresids
#| layout-ncol: 2
#| fig-cap: "5킬로미터와 마라톤을 달리는 데 걸리는 시간에 대한 시뮬레이션된 데이터를 사용한 단순 선형 회귀의 잔차"
#| fig-subcap: ["잔차 분포", "5킬로미터 시간별 잔차", "마라톤 시간별 잔차", "추정 시간과 실제 시간 비교"]

# 플롯 a)
ggplot(sim_run_data, aes(x = .resid)) +
  geom_histogram(binwidth = 1) +
  theme_classic() +
  labs(y = "발생 횟수", x = "잔차")

# 플롯 b)
ggplot(sim_run_data, aes(x = five_km_time, y = .resid)) +
  geom_point() +
  geom_hline(yintercept = 0, linetype = "dotted", color = "grey") +
  theme_classic() +
  labs(y = "잔차", x = "5킬로미터 시간 (분)")

# 플롯 c)
ggplot(sim_run_data, aes(x = marathon_time, y = .resid)) +
  geom_point() +
  geom_hline(yintercept = 0, linetype = "dotted", color = "grey") +
  theme_classic() +
  labs(y = "잔차", x = "마라톤 시간 (분)")

# 플롯 d)
ggplot(sim_run_data, aes(x = marathon_time, y = .fitted)) +
  geom_point() +
  geom_abline(intercept = 0, slope = 1, linetype = "dashed") +
  theme_classic() +
  labs(y = "추정 마라톤 시간", x = "실제 마라톤 시간")

```

<!-- 우리는 우리의 추정치가 편향되지 않기를 바랍니다. 우리의 추정치가 편향되지 않았다고 말할 때, 우리는 어떤 표본에 대해서는 우리의 추정치가 너무 높을 수 있고, 다른 표본에 대해서는 우리의 추정치가 너무 낮을 수 있지만, 결국 많은 데이터를 가지면 우리의 추정치가 모집단과 동일할 것이라고 말하려고 합니다. 즉, 추정량은 체계적으로 과대 또는 과소 추정하지 않으면 편향되지 않습니다[@islr, p. 65]. -->

우리는 모집단의 숨겨진 "진짜" 관계를 묘사하고자 하므로, 우리가 가진 표본 데이터가 전체를 얼마나 잘 대표하는지에 대한 불확실성을 측정해야 합니다. 여기서 '표준 오차(standard error)' 개념이 등장합니다.\index{standard error} 표준 오차는 우리가 수집한 데이터를 바탕으로 도출한 계수 추정치를 어느 정도 신뢰할 수 있는지 안내합니다(@fig-fivekmvsmarathon-3). 표준 오차는 표본 크기 $n$의 함수이며, 데이터를 더 많이 모을수록 모델의 확신이 커져 표준 오차는 줄어듭니다.

계수 추정치의 불확실성을 가장 직관적으로 요약해 보여주는 방법은 바로 이 표준 오차를 '신뢰 구간(confidence interval)'이라는 띠로 변환하는 것입니다.\index{confidence!interval} 초보자들은 흔히 이 구간을 특정 계수값($\hat\beta$)이 그 안에 들어갈 '확률'이라고 오해하곤 합니다. 하지만 빈도주의 관점에서 신뢰 구간은 철저히 무한한 '반복(반복적인 표본 추출)'이라는 가상의 세계에서만 그 속성을 올바르게 이해할 수 있는 통계량입니다. 엄밀히 말해 95% 신뢰 구간이란, "이렇게 표본을 추출하여 구간을 만드는 실험을 무한히 반복할 경우, 그중 대략 95%의 구간 안에는 우리가 모르는 고정된 진짜 모집단 매개변수가 포함되어 있을 것"이라는 의미입니다[@islr, p. 66].\index{confidence!interval}
<!-- 이것은 95% 신뢰 구간을 생성할 때 "진정한" 계수가 이 범위 내에 있을 확률이 95%라는 것을 의미하지 않습니다. -->
<!-- 베이즈 통계와 달리 빈도주의 패러다임은 추론 중에 계수에 대한 확률적 주장을 할 수 없습니다. -->

추정된 계수가 정규 분포를 따른다고 가정할 때, 95% 신뢰 구간의 하한과 상한은 대략 $\hat{\beta_1} \pm 2 \times \mbox{SE}\left(\hat{\beta_1}\right)$의 공식으로 간편하게 구할 수 있습니다. 앞선 마라톤 시간 예시를 이 공식에 대입해 보면 하한은 $8.24 - 2 \times 0.29 = 7.66$이 되고, 상한은 $8.24 + 2 \times 0.29 = 8.82$가 됩니다. 이 구간 안에 이 데이터의 숨겨진 진짜 값인 8.4가 편안하게 안착해 있음을 알 수 있습니다(물론 이는 우리가 시뮬레이션을 통해 직접 값을 지정했기 때문에 알 수 있는 사실입니다).

이러한 통계적 메커니즘을 활용하여 가설을 직접 검증(test)할 수 있습니다.\index{simple linear regression!hypothesis testing} 대표적인 예로, $X$와 $Y$ 사이에 유의미한 관계가 없다는 주장($\beta_1 = 0$, 귀무 가설)과 어떤 관계가 존재한다는 주장($\beta_1 \neq 0$, 대립 가설)을 비교하는 것입니다. @sec-hunt-data 에서 차 시음자가 우유가 먼저 들어갔는지 차가 먼저 들어갔는지 정말로 구별할 수 있다는 것을 어느 수준의 증거가 있어야 믿어줄지 고민했던 것과 같습니다. 마찬가지로 여기서도 우리가 추정한 $\hat{\beta}_1$ 값이 0에서 '우연이라고 보기 힘들 정도로 충분히 멀리' 떨어져 있어 $\beta_1 \neq 0$이라고 선언할 수 있을지 판단해야 합니다. 추정치에 대한 확신(즉, 좁은 표준 오차)이 크다면 0에서 조금만 떨어져 있어도 충분하지만, 확신이 부족하다면 훨씬 더 멀리 벗어나야 합니다. 만약 95% 신뢰 구간에 0이 포함되어 있다면, $\beta_1 \neq 0$이라고 주장하기에는 통계적 증거가 부족하다고 판단합니다.\index{confidence!interval} $\hat{\beta}_1$의 '표준 오차'는 다양한 변수를 설명하는 과정에서 중요한 역할을 하며, 우리 자신을 얼마나 납득시킬 수 있을지 결정하는 잣대가 됩니다.

종합하자면, 우리는 이 계산된 표준 오차와 $\hat{\beta}_1$ 값을 함께 사용하여 흔히 "검정 통계량(test statistic)" 또는 t-통계량(t-statistic)이라고 부르는 매우 유용한 지표를 만들어냅니다.

$$t = \frac{\hat{\beta}_1}{\mbox{SE}(\hat{\beta}_1)}.$$

그러고 나서 이렇게 계산된 t-통계량을 고셋(Gosset)이 발견한 스튜던트 t-분포(@student1908probable)라는 확률 분포 곡선과 비교해 보는 것입니다. 놀랍게도 만약 실제 세상에서 $\beta_1 = 0$이 완벽한 진실이라고 가정했을 때, 우리가 지금 손에 쥔 이만큼 크거나(또는 이보다 훨씬 극단적인 절댓값을 갖는) t-통계량을 순전히 우연의 장난으로 관찰하게 될 '확률'을 정확히 계산해 낼 수 있습니다. 이 확률이 바로 그 유명한 p-값(p-value)입니다. p-값이 작다는 것은, "우리가 실제로 두 눈으로 관찰한 검정 통계량만큼 기이하고 극단적인 상황이 순전히 통계적 요행으로 발생할 확률이 몹시 희박하다"는 것을 강력하게 증명해 줍니다[@gelmanhillvehtari2020, p. 57]. 여기서 굳이 익숙한 표준 정규 분포를 쓰지 않고 스튜던트 t-분포(@student1908probable)를 꺼내 쓰는 이유는, 작은 표본에서 기인하는 불확실성 때문에 t-분포의 꼬리가 정규 분포보다 아주 약간 더 두껍고 길게 퍼져 있기 때문입니다.

> "단어! 단순한 단어들! 얼마나 끔찍한가! 얼마나 선명하고 생생하며 잔인한가! 우리는 단어들로부터 결코 달아날 수 없었다. 하지만 그 안에는 얼마나 미묘한 마법이 깃들어 있었던가! 단어들은 형태 없는 것들에 구체적인 형상을 부여할 수 있는 것 같았고, 비올(viol)이나 류트(lute)의 선율처럼 달콤한 자기만의 은밀한 음악을 간직하고 있는 듯했다. 단순한 단어들! 세상에 단어만큼 실제적인 것이 또 있었던가?"
>
> --- *도리안 그레이의 초상*, 오스카 와일드(@wilde)

역사적인 배경과 편리함에도 불구하고, 이 책은 p-값\index{simple linear regression!p-values}\index{p-values}이라는 개념을 그다지 적극적으로 권장하지 않습니다. p-값은 그 정의 자체가 까다로워 오해하기 쉬울 뿐만 아니라, 그만큼 오남용되기도 매우 쉽기 때문입니다. 넬더(@nelderdoesntmiss, p. 257)의 통렬한 지적처럼, p-값은 "과학적 추론을 이끌어내는 데 거의 도움이 되지 않음"에도 불구하고 오늘날 수많은 연구에서 기계적인 성적표처럼 활용되고 있습니다.\index{p-values!incorrect fixation} p-값이 지닌 치명적인 맹점 하나는, 이 작은 숫자 하나가 우리가 데이터를 수집하고 전처리하고 모델링하는 전 과정에 깔린 그 **'모든'** 가정(Assumptions)들을 한데 뭉뚱그려 담고 있다는 점입니다. 분석가가 내린 모든 가정이 100% 완벽할 때에만 비로소 p-값은 원래 의도했던 수학적 의미를 갖습니다. 하지만 현실 세계의 데이터 과학 워크플로에서 우리가 의식적으로든 무의식적으로든 내리는 가정은 족히 수십, 수백 가지에 달합니다.\index{p-values!difficulty of verifying} p-값 그 자체는 우리의 수많은 가정 중 과연 어떤 조각이 어긋났고, 어떤 조각이 충족되었는지에 대해서는 아무런 힌트도 주지 않습니다 [@greenland2016statistical p. 339].

어떤 분석에서 p-값을 통해 귀무 가설이 기결되었다고 가정해 봅시다. 이것이 정말로 귀무 가설이 틀렸기 때문일 수도 있지만, 어쩌면 단순히 데이터 수집 과정에 체계적인 오류가 있었거나 결측치를 잘못 처리했기 때문일 수도 있습니다. 우리는 데이터 수집부터 전처리까지 모든 '배경 가정'들이 완벽하다는 확신이 있을 때에만, 비로소 p-값이 우리가 진정으로 검증하고자 했던 가설에 대해 유의미한 정보를 준다고 믿을 수 있습니다.\index{p-values!data quality} 오해하지 말아야 할 것은 p-값 자체가 잘못된 도구라는 뜻이 아닙니다. 단지 p-값을 분석의 유일한 잣대로 삼기에는 현실의 데이터 생성 과정이 너무나 복잡하다는 것입니다.

이러한 p-값에 대한 맹목적인 집착은 '검정력 분석(Power Analysis)'에서도 흔히 나타납니다.\index{p-values!power} 통계적 검정력이란 현실에서 거짓인 가설을 우리가 올바르게 기각해 낼 확률을 뜻합니다. 가설 검정에 성공할 확률을 다루다 보니, 자연히 검정력은 표본 크기($n$)와 밀접한 관련을 맺습니다. 연구 결과가 신통치 않을 때 흔히 "검정력이 부족하다"라는 핑계를 대곤 하는데, 이는 대개 단순히 "표본 크기가 작다"는 의미로 쓰입니다. 하지만 "애초에 데이터의 질이 낮아서 결과가 왜곡되었을지 모른다"라는 근본적인 성찰은 부족한 경우가 많습니다. 멩 등(@meng2018statistical)과 브래들리 등(@Bradley2021)의 연구가 통렬하게 보여주듯이, 단순히 표본의 양을 늘려 p-값을 낮추는 데에만 몰두하는 태도는 정작 가장 중요한 본질, 즉 '우리가 다루는 이 데이터가 진정으로 신뢰할 수 있는 고품질인가'를 확인해야 하는 데이터 과학자로서의 가장 중대한 책임을 가려버리는 결과를 초래할 수 있습니다.

:::{.callout-note}

## 거인의 어깨 위에 서서: 낸시 리드(Nancy Reid)

낸시 리드(Nancy Reid) 박사\index{Reid, Nancy}는 토론토 대학교 통계 과학과 교수입니다.\index{statistics}\index{University of Toronto} 1979년 스탠포드 대학교에서 통계학 박사 학위를 받은 후, 런던 임페리얼 칼리지에서 박사후 연구원으로 재직했습니다. 1980년 브리티시 컬럼비아 대학교 조교수로 임명되었고, 1986년에 토론토 대학교로 옮겨 1988년 정교수로 승진했으며, 1997년부터 2002년까지 학과장을 역임했습니다[@Staicu2017]. 리드 박사의 연구는 특히 표본이 작은 소표본(small sample) 체제에서 고도로 정확한 추론을 얻어내는 유용한 방법과, 수식으로 명확히 표현하거나 다루기 힘든 복잡한 가능도(intractable likelihood)를 가진 모델의 추론 절차를 개발하는 데 중점을 둡니다. 콕스와 리드(@cox1987parameter)는 모델을 적절히 재매개변수화(reparameterization)함으로써 복잡한 추론 과정을 어떻게 훌륭하게 단순화할 수 있는지 탐구했으며, 바린 등(@varin2011overview)은 복잡한 가능도를 효과적으로 근사하는 기법들을 조사했고, 리드(@reid2003asymptotics)는 소표본 체제에서의 다양한 최신 추론 절차들을 명쾌하게 개괄했습니다. 리드 박사는 이러한 탁월한 공로를 인정받아 1992년 통계학계의 노벨상으로 불리는 COPSS 회장상\index{COPSS Presidents' Award}을 비롯하여, 2016년 왕립 통계 학회 가이 메달(Guy Medal) 은상\index{Guy Medal!Silver}, 2022년 금상\index{Guy Medal!Gold}, 그리고 2022년 COPSS 우수 업적상(Distinguished Achievement Award) 등 수많은 영예를 안았습니다.

:::

## 다중 선형 회귀

지금까지 우리는 결과를 설명하는 '설명 변수(독립 변수)'가 단 하나뿐인 지극히 단순한 상황에 집중했습니다. 하지만 현실 세계의 복잡한 데이터 분석에서 설명 변수가 하나뿐인 경우는 드물며, 대개 수많은 요인을 동시에 고려해야 합니다. 가장 단순한 접근 방식은 각 설명 변수에 대해 각각 별도의 단순 회귀 분석을 여러 번 실행하는 것일지도 모릅니다. 하지만 원래의 모델에 여러 설명 변수들을 동시에 투입하면, 단순히 개별 회귀를 반복하는 것과는 차원이 다른 중요한 이점을 얻을 수 있습니다. 바로 다른 설명 변수들의 영향을 '통제(조정, controlling/adjusting)'한 상태에서, 순수한 결과 변수와 우리의 관심 예측 변수 간의 연관성을 분리하여 정교하게 평가할 수 있다는 점입니다. 분석 결과는 여러 회귀를 따로 돌렸을 때와 비교하여 상당히 다르게 나타날 수 있으며, 예측 변수들끼리 서로 강한 상관관계(상호 연관성)를 맺고 있을 때는 특히 극적인 차이가 발생합니다.\index{linear regression!multiple}

우리는 연속적인 숫자 형태가 아닌 이산적이고 범주형인 설명 변수도 얼마든지 모델에 투입할 수 있습니다. 예를 들면, "임신 여부(예/아니오)"나 "시간대(낮/밤)" 같은 것들입니다. 이처럼 선택지가 딱 두 개뿐인 경우에는 이른바 '이진 변수(binary variable)'나 '더미 변수(dummy variable)'를 사용하여 하나는 0, 다른 하나는 1로 처리합니다. 만약 데이터셋에 `c("Myles", "Ruth", "Ruth", "Myles", "Myles", "Ruth")`처럼 문자 형태의 값이 단 두 종류만 존재하는 열이 있다면, R이나 파이썬의 표준적인 회귀 패키지들은 이를 설명 변수로 입력받는 순간 알아서 0과 1로 이루어진 이진 변수로 변환하여 처리해 줍니다. 반면, 범주형 변수의 수준(category)이 세 개 이상인 경우에는 모델 내부적으로 여러 개의 이진 변수(더미 변수 그룹)를 자동으로 조합하여 사용하게 되며, 이때 기준(baseline)이 되는 하나의 수준은 개별적인 기울기를 갖는 대신 전체 모델의 '절편(intercept)' 속에 그 효과가 통합되어 나타나게 됩니다.\index{binary variables!predictors}

### 시뮬레이션 예시: 우천 여부가 달리기 시간에 미치는 영향

앞선 예시에 내용을 조금 덧붙여 보겠습니다. 5킬로미터 달리기 시간과 풀코스 마라톤 시간 사이의 시뮬레이션된 선형 관계에, 대회 당일 "비가 왔는지(우천) 여부"라는 새로운 범주형 변수를 추가할 것입니다. 이를 위해, 우리는 시뮬레이션 데이터상에서 "비가 오면 선수는 평소 화창할 때보다 마라톤 완주에 10분이 더 걸린다(느려진다)"라고 명시적인 규칙을 정해두겠습니다.

```{r}

slow_in_rain <- 10

sim_run_data <-
  sim_run_data |>
  mutate(was_raining = sample(
    c("Yes", "No"),
    size = num_observations,
    replace = TRUE,
    prob = c(0.2, 0.8)
  )) |>
  mutate(
    marathon_time = if_else(
      was_raining == "Yes",
      marathon_time + slow_in_rain,
      marathon_time
    )
  ) |>
  select(five_km_time, marathon_time, was_raining)

```

`lm()` 함수 수식 내에서 `+` 기호를 사용하면 아주 간단하게 원래 모델에 또 다른 설명 변수를 계속해서 추가할 수 있습니다. 모델을 돌리기 전에 이전에 강조했던 것처럼, 변수의 데이터 타입(class)과 관측치 개수가 예상대로인지 확인하는 간단한 단위 테스트들을 코드에 포함시켰으며, 여기에 데이터에 결측값(missing value)이 없는지 확인하는 테스트도 하나 더 추가했습니다. 우천(비) 여부 변수에 대한 계수, 즉 '비가 올 때 기록이 얼마나 늘어날 것인가'를 정확히 수치로 예상하기는 어려울 수 있습니다. 하지만 상식적으로 비가 올 때 기록이 오히려 더 단축될 것이라고는 기대하지 않는다면, 해당 계수가 반드시 양수여야 한다는(비가 오면 시간이 늘어난다는) 식의 논리적 단위 테스트를 모델링 과정에 추가해 둘 수도 있습니다.

```{r}

stopifnot(
  class(sim_run_data$marathon_time) == "numeric",
  class(sim_run_data$five_km_time) == "numeric",
  class(sim_run_data$was_raining) == "character",
  all(complete.cases(sim_run_data)),
  nrow(sim_run_data) == 200
)

sim_run_data_rain_model <-
  lm(
    marathon_time ~ five_km_time + was_raining,
    data = sim_run_data
  )

stopifnot(
  between(sim_run_data_rain_model$coefficients[3], 0, 20)
  )

summary(sim_run_data_rain_model)

```

@tbl-modelsummaryruntimes 의 두 번째 열에 제시된 분석 결과를 보면, 우리 데이터셋에서 비가 오는 궂은 날씨에 달린 개인과 화창한 날에 달린 개인의 기록을 비교했을 때, 비가 오는 날 달린 사람들의 마라톤 완주 기록이 평균적으로 약 10분가량 더 느려지는 뚜렷한 경향이 있음을 확인할 수 있습니다. 이는 우리가 사전에 산점도를 그려 데이터의 분포를 눈으로 확인했을 때 예상했던 바와 정확히 일치합니다(@fig-fivekmvsmarathonbinary-1]).

위의 코드 블록에는 두 가지 서로 다른 목적의 단위 테스트가 포함되어 있습니다. `lm()` 함수를 호출하기 전에 실행되는 테스트들은 분석에 '입력'될 데이터가 올바른지 사전에 점검하는 역할을 하고, `lm()` 실행 직후에 등장하는 테스트는 모델이 뱉어낸 '출력(계수값 등)'이 합리적인 범위 내에 있는지 사후에 검증하는 역할을 합니다. 아마 눈치채셨겠지만, 입력 데이터를 검증하는 테스트 중 일부는 앞서 이전 모델을 돌릴 때 작성했던 것과 똑같이 중복됩니다. 이렇게 동일한 테스트 코드를 번거롭게 여러 번 다시 작성하는 비효율을 피하는 아주 좋은 방법이 있습니다. 바로 `testthat` 패키지를 활용하는 것입니다. 예를 들어 "class_tests.R"이라는 별도의 R 스크립트 파일에 클래스 및 타입 검증과 관련된 테스트들을 한데 모아 저장해 둔 다음, 필요할 때마다 `test_file()` 함수를 호출하여 이 파일에 작성된 테스트 모음을 한 번에 싹 실행하는 식입니다.

예를 들어, 다음을 전용 테스트 폴더에 "test_class.R"로 저장할 수 있습니다.

```{r}
#| eval: false

test_that("클래스 확인", {
  expect_type(sim_run_data$marathon_time, "double")
  expect_type(sim_run_data$five_km_time, "double")
  expect_type(sim_run_data$was_raining, "character")
})

```

다음은 "test_observations.R"로 저장할 수 있습니다.

```{r}
#| eval: false

test_that("관측치 수가 올바른지 확인", {
  expect_equal(nrow(sim_run_data), 200)
})

test_that("완료 확인", {
  expect_true(all(complete.cases(sim_run_data)))
})

```

마지막으로, 다음은 "test_coefficient_estimates.R"로 저장할 수 있습니다.

```{r}
#| eval: false

test_that("계수 확인", {
  expect_gt(sim_run_data_rain_model$coefficients[3], 0)
  expect_lt(sim_run_data_rain_model$coefficients[3], 20)
})

```

그런 다음 회귀 코드를 변경하여 이 모든 테스트 파일을 직접 작성하는 대신 호출할 수 있습니다.

```{r}
#| message: false
#| eval: false

test_file("tests/test_observations.R")
test_file("tests/test_class.R")

sim_run_data_rain_model <-
  lm(
    marathon_time ~ five_km_time + was_raining,
    data = sim_run_data
  )

test_file("tests/test_coefficient_estimates.R")

```

이러한 계수 확인 테스트를 작성할 때, 우리가 도대체 어떤 근거로 이 값을 '정상'이라고 판단하는지 그 기준을 사전에 명확히 해두는 것이 매우 중요합니다. 사실 앞서 가상의 데이터를 시뮬레이션할 때 이미 데이터가 어떤 형태를 띨지 나름의 합리적인 추측을 거쳤고, 지금 작성하는 테스트 역시 바로 그 '합리적인 추측'이 모델 결과에서도 그대로 유지되는지 확인하는 과정일 뿐입니다. 만약 모델을 돌렸는데 테스트가 실패(Fail)했다고 해서, 무조건 코드로 되돌아가 모델을 통과하도록 억지로 끼워 맞춰야 한다는 뜻은 결코 아닙니다. 오히려 테스트 실패는 실제 데이터의 특성이나 우리가 세웠던 초기 가정 둘 중 어딘가에 생각지 못한 어긋남이 발생했으니 잠시 멈춰 서서 데이터를 다시 꼼꼼히 들여다보아야 한다는 유용한 알람(Alert)이며, 분석가의 판단에 따라 테스트의 기준 자체를 새롭게 업데이트해야 할 수도 있습니다.

@tbl-modelsummaryruntimes 의 두 번째 열 결과를 보면, 우리 데이터셋에서 비가 오는 날 달린 사람들의 마라톤 완주 기록이 평균적으로 약 10분 정도 더 느린 경향이 있음을 알 수 있습니다. 이는 산점도에서 확인한 데이터 분포와 일치합니다(@fig-fivekmvsmarathonbinary-1).

단순히 여러 설명 변수를 모델에 더하는 것을 넘어, 변수끼리 서로 복잡하게 얽혀서 상호 영향을 줄 수도 있습니다. 예를 들어, 비가 오는 날 습도까지 높다면 마라톤 기록에 미치는 영향은 단순히 '비의 효과 + 습도의 효과'를 넘어 훨씬 더 클 수 있습니다. 우리는 우천 여부와 습도가 어떻게 '상호 작용(Interaction)'을 일으켜 최종 결과에 영향을 미치는지 살펴볼 수 있습니다(@fig-fivekmvsmarathonbinary-2).\index{linear regression!variable interaction} `lm()` 모델 수식에서 `+` 대신 `*`를 사용하면 변수 간 상호 작용 효과를 쉽게 포함할 수 있습니다. 상호 작용 항을 추가할 때는 관례적으로 각 변수의 단독 효과(주효과, main effects)도 함께 포함해야 하는데, `lm()` 함수는 이를 자동으로 처리해 줍니다. 상호 작용 항을 포함한 결과는 @tbl-modelsummaryruntimes 의 세 번째 열에 나와 있습니다.

```{r}

slow_in_humidity <- 15

sim_run_data <- sim_run_data |>
  mutate(
    humidity = sample(c("High", "Low"), size = num_observations,
                      replace = TRUE, prob = c(0.2, 0.8)),
    marathon_time =
      marathon_time + if_else(humidity == "High", slow_in_humidity, 0),
    weather_conditions = case_when(
      was_raining == "No" & humidity == "Low" ~ "비 없음, 습하지 않음",
      was_raining == "Yes" & humidity == "Low" ~ "비, 습하지 않음",
      was_raining == "No" & humidity == "High" ~ "비 없음, 습함",
      was_raining == "Yes" & humidity == "High" ~ "비, 습함"
    )
  )

```

```{r}
#| eval: false
#| echo: false

arrow::write_parquet(x = sim_run_data,
                     sink = "outputs/data/running_data.parquet")

```

```{r}
#| eval: true
#| fig-cap: "날씨에 따른 5킬로미터와 마라톤 달리기 시간에 대한 시뮬레이션된 데이터를 사용한 단순 선형 회귀"
#| include: true
#| label: fig-fivekmvsmarathonbinary
#| message: false
#| warning: false
#| fig-subcap: ["비가 왔는지 여부만", "비가 왔는지 여부와 습도 수준"]
#| layout-nrow: 2

base <-
  sim_run_data |>
  ggplot(aes(x = five_km_time, y = marathon_time)) +
  labs(
    x = "5킬로미터 시간 (분)",
    y = "마라톤 시간 (분)"
  ) +
  theme_classic() +
  scale_color_brewer(palette = "Set1") +
  theme(legend.position = "bottom")

base +
  geom_point(aes(color = was_raining)) +
  geom_smooth(
    aes(color = was_raining),
    method = "lm",
    alpha = 0.3,
    linetype = "dashed",
    formula = "y ~ x"
  ) +
  labs(color = "비가 왔습니까?")

base +
  geom_point(aes(color = weather_conditions)) +
  geom_smooth(
    aes(color = weather_conditions),
    method = "lm",
    alpha = 0.3,
    linetype = "dashed",
    formula = "y ~ x"
  ) +
  labs(color = "조건")

```

```{r}
#| include: true
#| label: tbl-modelsummaryruntimes
#| tbl-cap: "5킬로미터 달리기 시간과 날씨 특징을 기반으로 마라톤 시간 설명"

sim_run_data_rain_and_humidity_model <-
  lm(
    marathon_time ~ five_km_time + was_raining * humidity,
    data = sim_run_data
  )

modelsummary(
  list(
    "5km만" = sim_run_data_first_model,
    "비 추가" = sim_run_data_rain_model,
    "습도 추가" = sim_run_data_rain_and_humidity_model
  ),
  fmt = 2
)

```

선형 회귀를 통해 도출한 추정치가 과연 타당한지(validity) 위협받을 수 있는 다양한 요인들이 존재하며, 특히 구조를 잘 모르는 낯선 데이터셋을 다룰 때는 더욱 주의 깊게 고려해야 할 측면들이 많습니다. 회귀 분석을 수행할 때는 반드시 이러한 잠재적 문제점들을 성실하게 짚고 넘어가야 하지만, 대개는 적절한 진단 그래프 몇 개와 이를 해석하는 짧은 텍스트만으로도 대부분의 우려를 합리적으로 씻어내기에 충분합니다. 선형 회귀에서 일상적으로 우려하는 핵심 검토 대상은 다음과 같습니다.\index{linear regression!threats to validity}

1. **설명 변수의 선형성(Linearity)**: 모델에 투입된 예측 변수들이 결과 변수와 정말로 '선형적'인 관계를 맺고 있는지 확인해야 합니다. 일반적으로 변수들 간의 산점도와 같은 그래프를 눈으로 확인하는 것만으로도, 분석 목적에 부합할 만큼 충분한 선형성이 확보되었는지 상당히 구체적으로 판단할 수 있습니다.
2. **오차의 등분산성(Homoscedasticity)**: 모델의 잔차가 특정 구간에서 체계적으로 커지거나 작아지지 않고, 일정한 폭을 유지하는지 확인해야 합니다. 만약 예측값에 따라 오차의 편차가 변한다면 이를 **이분산성(heteroscedasticity)**이라고 부릅니다. 이는 @fig-fivekmvsmarathonresids-2 와 같은 잔차도(residual plot)를 통해 점검할 수 있습니다.
3. **오차의 독립성(Independence)**: 관측치의 오차가 서로 연관되지 않고 독립적인지 확인해야 합니다. 예를 들어, 시간에 따라 측정된 시계열 데이터의 경우 이전의 오차가 다음 오차에 영향을 줄 수 있습니다. 이를 확인하기 위해 @fig-fivekmvsmarathonresids-3 처럼 관측 순서에 따른 잔차를 그리거나, @fig-fivekmvsmarathonresids-4 처럼 실제 결과값 대비 예측값 그래프를 살펴보는 것이 유용합니다.
4. **이상치 및 고영향 관측치(Outliers and High-leverage points)**: 극단적인 관측치 몇 개가 전체 회귀선의 기울기를 주도하고 있지 않은지 경계해야 합니다. @sec-static-communication 에서 살펴본 '앤스콤의 콰르텟(Anscombe's quartet)'을 떠올려 보십시오. 단 한두 개의 포인트가 선형 회귀 추정치를 완전히 바꿀 수 있습니다. 이를 확인하려면 @sec-exploratory-data-analysis 에서 미국 주 데이터를 다뤘던 방식처럼, 데이터의 하위 집합(subsets)을 대상으로 모델을 돌려보며 결과가 안정적인지 확인하는 것이 좋습니다.

위에서 나열한 네 가지 측면은 지극히 수학적이고 기술적인 '통계적' 관심사이며, 주로 알고리즘 관점에서 모델이 '제대로 수식을 풀어냈는가'와 관련된 문제입니다. 하지만 회귀 분석의 타당성을 위협하는 가장 근본적인 문제이자, 어쩌면 여러분이 논문에서 가장 길고 치열하게 고민하고 다루어야 할 측면은 바로 이 수학적 모델이 "우리가 애초에 던졌던 현실 세계의 핵심 연구 질문(research question)과 과연 핀트가 맞게 연결되어 있는가?" 하는 점입니다.

:::{.callout-note}

## 거인의 어깨 위에 서서: 다니엘라 위튼(Daniela Witten)

다니엘라 위튼(Daniela Witten) 박사\index{Witten, Daniela}는 워싱턴 대학교(University of Washington)의 수리통계학 도로시 길포드(Dorothy Gilford) 석좌교수이자 통계학 및 생물통계학 교수입니다.\index{statistics}\index{biostatistics} 2010년 스탠포드 대학교에서 통계학 박사 학위를 취득한 후 곧바로 워싱턴 대학교에 조교수로 임용되었고, 불과 8년 만인 2018년에 정교수로 초고속 승진했습니다. 그녀가 이끄는 활발한 연구 주제 중 하나는, 동일한 데이터로 변수를 선택하고 추론까지 수행할 때 발생하는 '이중 담그기(double dipping)' 문제와 데이터 분할(sample splitting)의 효과에 관한 것입니다[@selectiveinference]. 또한 그녀는 전 세계 수많은 데이터 과학도들의 바이블과도 같은 영향력 있는 저서 *R을 활용한 통계학습(An Introduction to Statistical Learning)*[@islr]의 공동 저자이기도 합니다. 위튼 박사는 2020년 미국통계학회(ASA) 펠로우로 선정되었으며, 2022년에는 통계학계 최고의 영예인 COPSS 회장상\index{COPSS Presidents' Award}을 수상했습니다.

:::

### 베이즈 방법을 활용한 추론 {#sec-inferencewithbayesianmethods}

레오 브라이만(@breiman2001statistical)은 그의 기념비적인 논문에서 통계적 모델링을 대하는 '두 가지 문화(Two Cultures)'를 설명했습니다. 하나는 모델이 현상을 어떻게 설명하는지 그 구조를 파악하는 '추론(Inference)'에 초점을 맞추는 문화이고, 다른 하나는 비록 내부 구조는 블랙박스일지라도 결과값을 얼마나 정확히 맞추는지 '예측(Prediction)'에 초점을 맞추는 문화입니다.\index{model!building} 브라이만의 논문이 발표될 무렵만 하더라도, 학문 분야에 따라 추론과 예측 중 어느 한쪽으로만 극단적으로 치우치는 경향이 강했습니다. 예를 들어 마이클 조던(@Jordan2004)은 통계학\index{statistics}과 컴퓨터 과학\index{computer science}이 오랫동안 서로 완전히 분리된 채 발전해 왔음을 지적하면서도, 최근 들어 두 분야의 궁극적인 목표가 어떻게 점차 수렴하고 있는지 설명했습니다. 오늘날 데이터 과학, 그중에서도 특히 기계 학습(Machine Learning)의 눈부신 부상은 이제 현대의 분석가들이 '추론'과 '예측' 두 가지 문화 모두에 능숙해질 필요가 있음을 의미합니다[@Neufeld2021].\index{data science!culture} 두 문화의 거리는 그 어느 때보다 가까워지고 있으며, 강력한 예측 모델을 바탕으로 추론을 시도하거나 그 반대의 경우처럼 두 가지가 중복되고 상호 작용하는 사례도 늘고 있습니다.\index{model!building} 하지만 오랫동안 유리된 채 진화해 온 탓에, 두 진영 사이에는 여전히 상당한 문화적 간극이 존재합니다. 아주 사소한 차이의 예로, 컴퓨터 과학 등 공학 배경을 가진 사람들은 "기계 학습(Machine Learning)"이라는 용어를 널리 쓰는 반면, 통계학자들은 본질적으로 똑같은 메커니즘을 다루면서도 굳이 "통계 학습(Statistical Learning)"이라는 용어를 고집하는 경향이 있습니다.

:::{.content-visible when-format="pdf"}

이 책에서 우리는 주로 '추론'에 방점을 둘 것이며, 이를 위해 강력한 확률론적 프로그래밍 언어인 Stan\index{Stan}을 기반으로 베이즈\index{Bayesian!modeling} 프레임워크에서 모델을 적합(fit)하고, R에서 이를 쉽게 다루게 해주는 `rstanarm` 패키지를 적극적으로 활용할 것입니다. 명심하십시오. 추론과 예측은 그 뿌리를 내린 문화와 사용하는 생태계, 그리고 가장 중시하는 우선순위가 크게 다릅니다. 진정한 전문가가 되려면 궁극적으로 이 두 세계를 모두 이해하고 능숙히 다룰 줄 알아야 합니다. 이 뿌리 깊은 문화적 차이가 겉으로 가장 뚜렷하게 드러나는 부분이 바로 프로그래밍 '언어의 선택'입니다. 이 책의 주된 언어는 R이며, 책 전체의 일관성을 유지하기 위해 우리는 철저히 R 생태계에 초점을 맞춥니다. 하지만 기계 학습을 필두로 한 '예측' 중심의 광대한 문화권에서는 의심할 여지 없이 파이썬(Python)이 대세로 군림하고 있습니다. 여러분이 처음 데이터 과학에 입문할 때는 헷갈리지 않게 오직 하나의 언어와 한 가지 접근 방식에 온전히 집중하는 것을 강력히 권장합니다. 하지만 R로 기초를 탄탄히 다진 후에는, 반드시 Python이라는 두 번째 언어를 익혀 다국어(multi-lingual) 구사 능력을 갖추어야 합니다. 파이썬을 기반으로 한 철저한 '예측' 중심의 워크플로는 별도로 마련한 ["예측" 온라인 부록](https://tellingstorieswithdata.com/27-prediction.html)에서 자세히 소개하고 맛볼 수 있도록 해두었습니다.

:::

:::{.content-visible unless-format="pdf"}

이 책에서 우리는 주로 '추론'에 방점을 둘 것이며, 이를 위해 강력한 확률론적 프로그래밍 언어인 Stan\index{Stan}을 기반으로 베이즈\index{Bayesian!modeling} 프레임워크에서 모델을 적합(fit)하고, R에서 이를 쉽게 다루게 해주는 `rstanarm` 패키지를 적극적으로 활용할 것입니다. 명심하십시오. 추론과 예측은 그 뿌리를 내린 문화와 사용하는 생태계, 그리고 가장 중시하는 우선순위가 크게 다릅니다. 진정한 전문가가 되려면 궁극적으로 이 두 세계를 모두 이해하고 능숙히 다룰 줄 알아야 합니다. 이 뿌리 깊은 문화적 차이가 겉으로 가장 뚜렷하게 드러나는 부분이 바로 프로그래밍 '언어의 선택'입니다. 이 책의 주된 언어는 R이며, 책 전체의 일관성을 유지하기 위해 우리는 철저히 R 생태계에 초점을 맞춥니다. 하지만 기계 학습을 필두로 한 '예측' 중심의 광대한 문화권에서는 의심할 여지 없이 파이썬(Python)이 대세로 군림하고 있습니다. 여러분이 처음 데이터 과학에 입문할 때는 헷갈리지 않게 오직 하나의 언어와 한 가지 접근 방식에 온전히 집중하는 것을 강력히 권장합니다. 하지만 R로 기초를 탄탄히 다진 후에는, 반드시 Python이라는 두 번째 언어를 익혀 다국어(multi-lingual) 구사 능력을 갖추어야 합니다. 파이썬을 기반으로 한 철저한 '예측' 중심의 워크플로는 별도로 마련한 [온라인 부록 -@sec-predictingpythons]에서 자세히 소개하고 맛볼 수 있도록 해두었습니다.

:::

구체적인 수학적 배경을 일일이 다시 설명하지는 않겠지만, 베이즈(Bayesian) 설정에서 회귀 분석을 실행하는 기본 논리는 방금 전까지 우리가 `lm()` 함수로 다루었던 빈도주의(Frequentist) 접근 방식과 놀라울 정도로 유사합니다.\index{Bayesian!modeling}\index{Bayesian!linear regression} 회귀라는 관점에서 볼 때 양 진영의 가장 결정적이고 철학적인 차이점은 바로 '매개변수를 바라보는 시각'에 있습니다. 베이즈 패러다임에서는 모델에 포함된 매개변수들(즉, $\beta_0$, $\beta_1$ 등) 그 자체를 고정된 상수가 아닌 '확률 변수(random variable)'로 간주하며, 따라서 각 매개변수는 자신만의 고유한 확률 분포를 가진다고 믿습니다. 이와 대조적으로, 빈도주의 패러다임은 이 계수값들이 어딘가에 고정된 진짜 값이며, 오로지 오차 항 $\epsilon$의 분포에 대한 가정에서만 모든 무작위성(randomness)이 파생된다고 가정합니다.

베이즈 프레임워크에서 본격적으로 회귀 모델을 돌리기 전에, 우리는 반드시 분석가의 사전 지식을 반영하여 이 각각의 매개변수들이 데이터를 보기 전(Prior)에 어떤 확률 분포를 가질 것인지 미리 지정해 주어야 합니다. 이를 가리켜 **사전 분포(Prior distribution)**라고 부릅니다.\index{Bayesian!priors} 사전 분포를 설정해야 한다는 사실은 분석에 약간의 추가적인 복잡성을 수반하지만, 이를 훌쩍 뛰어넘는 수많은 강력한 장점들을 제공합니다. 사전 분포를 어떻게 설정해야 할지 다루는 까다로운 문제는 아래에서 조금 더 자세히 논의할 것입니다. 여기서 한 가지 흥미로운 점은, 사전 분포를 설정하는 이 과정이 바로 우리가 이 책 내내 그토록 강조해 온 '시뮬레이션 워크플로'와 완벽하게 맞아떨어진다는 것입니다. 우리가 데이터의 형태를 상상하며 시뮬레이션하던 바로 그 단계가, 베이즈 모델의 사전 분포를 결정하는 과정으로 매우 자연스럽게 이어지기 때문입니다. 이제 우리가 일전에 세웠던 관심 모델을 다시 수식으로 명확히 적어보겠습니다. 다만 이번에는 빈도주의 때와 달리 각 매개변수에 대한 '사전 분포' 가정이 명시적으로 포함됩니다.

$$
\begin{aligned}
y_i|\mu_i, \sigma &\sim \mbox{Normal}(\mu_i, \sigma) \\
\mu_i &= \beta_0 +\beta_1x_i\\
\beta_0 &\sim \mbox{Normal}(0, 2.5) \\
\beta_1 &\sim \mbox{Normal}(0, 2.5) \\
\sigma &\sim \mbox{Exponential}(1) \\
\end{aligned}
$$

이제 베이즈 정리를 바탕으로, 방금 수집하여 관측한 '데이터가 주는 정보'를 이 '사전 분포'와 수학적으로 결합(업데이트)합니다. 그 결과로 우리는 마침내 데이터를 꼼꼼히 반영한 새로운 매개변수 분포, 즉 **사후 분포(Posterior distribution)**를 얻게 됩니다. 베이즈 분석에서 모든 통계적 추론(Inference)은 바로 이 도출된 사후 분포를 상세히 분석하는 데서 출발합니다.\index{Bayesian!posterior}

베이즈 접근 방식은 모델을 연산(샘플링)하는 데 **오랜 시간이 걸린다**는 실무적인 특징이 있습니다. 따라서 무거운 베이즈 모델은 메인 문서에서 직접 돌리기보다 별도의 R 스크립트에서 실행한 뒤 `saveRDS()`로 저장해 두는 것이 좋습니다.\index{Bayesian!modeling} Quarto 문서 청크 설정에서 `eval`과 `echo` 플래그를 적절히 조합하면(@sec-reproducible-workflows 참조), 컴파일할 때마다 모델을 다시 돌리지 않고 `readRDS()`로 결과만 빠르게 불러올 수 있습니다. 이렇게 하면 모델 지연 시간은 딱 한 번만 감수하면 됩니다. 무거운 계산이 끝났을 때 소리로 알림을 주는 `beepr::beep()` 함수를 활용하는 것도 유용한 팁입니다.

```{r}
#| echo: true
#| eval: false
#| message: false
#| warning: false

sim_run_data_first_model_rstanarm <-
  stan_glm(
    formula = marathon_time ~ five_km_time + was_raining,
    data = sim_run_data,
    family = gaussian(),
    prior = normal(location = 0, scale = 2.5),
    prior_intercept = normal(location = 0, scale = 2.5),
    prior_aux = exponential(rate = 1),
    seed = 853
  )

beep()

saveRDS(
  sim_run_data_first_model_rstanarm,
  file = "sim_run_data_first_model_rstanarm.rds"
)

```

```{r}
#| echo: false
#| eval: false
#| message: false
#| warning: false

# INTERNAL
saveRDS(
  sim_run_data_first_model_rstanarm,
  file = "outputs/model/sim_run_data_first_model_rstanarm.rds"
)

```

```{r}
#| echo: true
#| eval: false
#| warning: false
#| message: false

sim_run_data_first_model_rstanarm <-
  readRDS(file = "sim_run_data_first_model_rstanarm.rds")

```

```{r}
#| echo: false
#| eval: true
#| warning: false
#| message: false

sim_run_data_first_model_rstanarm <-
  readRDS(file = "outputs/model/sim_run_data_first_model_rstanarm.rds")

```

앞선 코드에서는 다중 선형 회귀를 수행하기 위해 `stan_glm()` 함수에 `family = gaussian()`을 지정해 주었습니다. 여기서 쓰인 모델 수식(formula) 문법은 기존의 베이스 R이나 `rstanarm` 패키지에서 흔히 사용하던 방식과 완벽하게 동일합니다.\index{linear regression!Bayesian}\index{Bayesian!linear regression} 우리는 코드에 기본 사전 분포(default priors)의 구체적인 수치들을 하나하나 명시적으로 적어 넣었는데, 사실 코드가 알아서 기본값을 적용하기 때문에 엄밀히 말해 필수 과정은 아닙니다. 하지만 나중에 코드를 다시 읽거나 다른 사람과 공유할 때를 대비하여 명시적으로 적어두는 것이 매우 훌륭한 프로그래밍 관행입니다.

그런데 @tbl-modelsummarybayesbetter 의 첫 번째 열 결과를 보면, 베이즈 추정 결과가 우리의 상식과 다름을 알 수 있습니다. 예를 들어, 5km 기록이 1분 늘어날 때마다 마라톤 시간이 약 3분 증가한다고 추정되었는데, 실제 5km와 마라톤(약 42km) 사이의 거리 차이를 고려하면 '1분당 3분'이라는 증가율은 비현실적으로 낮습니다.

### 사전 분포 선택하기

베이즈 분석에서 모델 매개변수에 어떤 '사전 분포(prior)'를 선택할 것인지는 결코 만만한 문제가 아니며, 오늘날에도 통계학계에서 대단히 활발하게 논의되는 광범위한 연구 주제 중 하나입니다. 다행히 이 책이 다루고자 하는 입문 수준의 일반적인 목적에서는, 굳이 복잡하게 고민할 것 없이 `rstanarm` 패키지가 훌륭하게 제공하는 '기본값(defaults)'을 사용하는 것만으로도 충분히 목적을 달성할 수 있습니다.\index{Bayesian!priors} 하지만 그렇다 하더라도, 비록 기본값을 그대로 쓸지언정 어떤 형태의 사전 분포가 쓰였는지는 반드시 모델 작성 코드 안에 명시적으로 지정하고 포함해 두는 것을 강력히 권장합니다.\index{model!specification} 이 작은 수고로움 덕분에 훗날 당신의 코드를 읽을 동료들(혹은 6개월 뒤의 나)이 "아, 모델이 이런 가정하에 작동했구나"라고 정확하고 투명하게 파악할 수 있기 때문입니다. R 콘솔에서 `default_prior_intercept()`와 `default_prior_coef()` 함수를 실행해 보면 `rstanarm`이 기본적으로 어떤 사전 분포를 깔아두는지 쉽게 알 수 있으므로, 그 값들을 확인한 뒤 여러분의 `stan_glm()` 모델 매개변수에 또박또박 명시해 넣으면 됩니다.

처음 베이즈 모델링을 접할 때 도대체 어떤 사전 분포를 지정해야 할지 막막한 것은 아주 지극히 정상적인 현상입니다. 이럴 때는 언제나 그렇듯 실력이 뛰어난 다른 사람의 `rstanarm` 코드를 슬쩍 빌려와서 요리조리 수정해 보며 배우는 것도 아주 훌륭한 출발점입니다. 만약 참고한 타인의 코드 속에 사전 분포가 명시적으로 적혀 있지 않아 궁금하다면, 당황하지 말고 해당 모델 객체를 `prior_summary()`라는 유용한 헬퍼 함수에 넣어보세요. 그러면 이 모델이 태생적으로 어떤 사전 분포들을 품고 태어났는지 아주 친절하게 요약해 줍니다.\index{Bayesian!priors}

```{r}

prior_summary(sim_run_data_first_model_rstanarm)

```

우리는 관측된 실제 '데이터'를 이 모델에 본격적으로 밀어 넣고 섞기 전에, 우리가 설정한 이 '사전 분포'만으로 도대체 어떤 세상이 그려지는지 미리 직관적으로 이해해 볼 필요가 있습니다. 이때 동원되는 매우 훌륭한 기법이 바로 **사전 예측 검증(prior predictive check)**입니다.\index{Bayesian!prior predictive check} 이는 쉽게 말해, 방금 설정한 사전 분포들만을 이용해서 무작위로 여러 가상의 매개변수 값들을 수도 없이 뽑아(시뮬레이션) 본 다음, 그 매개변수들이 그리는 수많은 가상의 선(설명 변수와 결과 변수 간의 관계)들의 굵기와 방향, 크기를 살펴보면서 "내 사전 분포가 과연 말이 되는 상식적인 미래를 상상하고 있는가?"를 점검하는 과정입니다. 거창해 보일지 몰라도 원리를 알고 나면 이 과정은 우리가 이전 장에서부터 쉼 없이 반복해 왔던 여느 데이터 시뮬레이션 과정과 본질적으로 단 하나도 다를 것이 없습니다.\index{distribution!Normal}\index{distribution!exponential}

```{r}

draws <- 1000

priors <-
  tibble(
    sigma = rep(rexp(n = draws, rate = 1), times = 16),
    beta_0 = rep(rnorm(n = draws, mean = 0, sd = 2.5), times = 16),
    beta_1 = rep(rnorm(n = draws, mean = 0, sd = 2.5), times = 16),
    five_km_time = rep(15:30, each = draws),
    mu = beta_0 + beta_1 * five_km_time
  ) |>
  rowwise() |>
  mutate(
    marathon_time = rnorm(n = 1, mean = mu, sd = sigma)
  )

```

```{r}
#| echo: true
#| eval: true
#| message: false
#| warning: false
#| label: fig-worstmodelever
#| fig-cap: "사용된 사전 분포의 일부 함의"
#| layout-ncol: 2
#| fig-subcap: ["암시된 마라톤 시간 분포", "5km 및 마라톤 시간 관계"]

priors |>
  ggplot(aes(x = marathon_time)) +
  geom_histogram(binwidth = 10) +
  theme_classic()

priors |>
  ggplot(aes(x = five_km_time, y = marathon_time)) +
  geom_point(alpha = 0.1) +
  theme_classic()

```

@fig-worstmodelever 의 시뮬레이션 결과는 모델 기초 공사가 잘못되었음을 보여줍니다. 그래프를 보면 세계 신기록을 뛰어넘는 비현실적 기록은 물론, 완주 시간이 '음수(-)'인 경우까지 나타납니다. 이는 기울기 $\beta_1$에 대한 기본 사전 분포가 상식을 반영하지 못했기 때문입니다. 마라톤이 5km보다 약 8.4배 길다는 사실을 안다면, $\beta_1$의 중심(평균)을 0이 아닌 8 근처로 잡는 것이 합리적입니다.\index{Bayesian!priors} 업데이트된 모델 수식은 다음과 같습니다.

$$
\begin{aligned}
y_i|\mu_i, \sigma &\sim \mbox{Normal}(\mu_i, \sigma) \\
\mu_i &= \beta_0 +\beta_1x_i\\
\beta_0 &\sim \mbox{Normal}(0, 2.5) \\
\beta_1 &\sim \mbox{Normal}(8, 2.5) \\
\sigma &\sim \mbox{Exponential}(1) \\
\end{aligned}
$$

이제 무턱대고 0을 찍었던 이전과 달리, 이 업데이트된 사전 분포를 가지고 사전 예측 검증을 다시 수행해 보면 결과 그래프(@fig-secondworstmodelever)가 현실성 측면에서 훨씬 더 합리적이고 정상적인 궤도에 올랐음을 금세 깨달을 수 있습니다.\index{distribution!Normal}\index{distribution!exponential}

```{r}

draws <- 1000

updated_priors <-
  tibble(
    sigma = rep(rexp(n = draws, rate = 1), times = 16),
    beta_0 = rep(rnorm(n = draws, mean = 0, sd = 2.5), times = 16),
    beta_1 = rep(rnorm(n = draws, mean = 8, sd = 2.5), times = 16),
    five_km_time = rep(15:30, each = draws),
    mu = beta_0 + beta_1 * five_km_time
  ) |>
  rowwise() |>
  mutate(
    marathon_time = rnorm(n = 1, mean = mu, sd = sigma)
  )

```

```{r}
#| echo: true
#| eval: true
#| message: false
#| warning: false
#| fig-cap: "업데이트된 사전 분포"
#| label: fig-secondworstmodelever
#| layout-ncol: 2
#| fig-subcap: ["암시된 마라톤 시간 분포", "5km 및 마라톤 시간 관계"]

updated_priors |>
  ggplot(aes(x = marathon_time)) +
  geom_histogram(binwidth = 10) +
  theme_classic()

updated_priors |>
  ggplot(aes(x = five_km_time, y = marathon_time)) +
  geom_point(alpha = 0.1) +
  theme_classic()

```

구체적인 수치를 정하기 막막하다면 `rstanarm`의 자동 스케일링(autoscale) 기능을 활용해 사전 분포를 데이터 스케일에 맞게 보정할 수 있습니다.\index{Bayesian!priors scaling} 합리적인 형태의 베이스 사전 분포를 지정하고 `autoscale = TRUE` 옵션을 추가하면 됩니다. 그러면 `rstanarm`이 데이터의 분산을 살펴보고 사전 분포의 너비를 적절히 조정합니다. 이 기능을 켠 상태로 모델을 다시 돌리면 @tbl-modelsummarybayesbetter 의 두 번째 열처럼 현실적인 결과를 얻을 수 있습니다.

```{r}
#| include: true
#| message: false
#| warning: false
#| eval: false

sim_run_data_second_model_rstanarm <-
  stan_glm(
    formula = marathon_time ~ five_km_time + was_raining,
    data = sim_run_data,
    family = gaussian(),
    prior = normal(location = 8, scale = 2.5, autoscale = TRUE),
    prior_intercept = normal(0, 2.5, autoscale = TRUE),
    prior_aux = exponential(rate = 1, autoscale = TRUE),
    seed = 853
  )

saveRDS(
  sim_run_data_second_model_rstanarm,
  file = "sim_run_data_second_model_rstanarm.rds"
)

```

```{r}
#| include: false
#| message: false
#| warning: false
#| eval: false

# INTERNAL
saveRDS(
  sim_run_data_second_model_rstanarm,
  file = "outputs/model/sim_run_data_second_model_rstanarm.rds"
)

```

```{r}
#| eval: true
#| include: false
#| warning: false
#| message: false

sim_run_data_second_model_rstanarm <-
  readRDS(file = "outputs/model/sim_run_data_second_model_rstanarm.rds")

```

```{r}
#| label: tbl-modelsummarybayesbetter
#| tbl-cap: "5킬로미터 달리기 시간을 기반으로 한 마라톤 시간의 예측 및 설명 모델"
#| warning: false

modelsummary(
  list(
    "비확장 사전 분포" = sim_run_data_first_model_rstanarm,
    "자동 확장 사전 분포" = sim_run_data_second_model_rstanarm
  ),
  fmt = 2
)

```

이번 시도에서는 `autoscale = TRUE`라는 강력한 옵션의 도움을 받았으니, 도대체 모델이 알아서 스케일을 조정한 결과 최종적으로 어떤 사전 분포를 사용하게 되었는지 `rstanarm`의 `prior_summary()` 헬퍼 함수를 통해 한 번 속을 들여다보는 것도 무척 유익한 공부가 될 것입니다.

```{r}

prior_summary(sim_run_data_second_model_rstanarm)

```

### 사후 분포(Posterior Distribution)

베이즈 모델을 성공적으로 구축했다면, 이제 모델이 들려주는 이야기를 분석할 차례입니다(@fig-ppcheckandposteriorvsprior). 먼저 도출된 사후 분포(Posterior distribution)를 다각도로 살펴봐야 합니다.\index{Bayesian!posterior}

사후 분포를 활용하는 첫 번째 방법은 모델이 실제 데이터를 얼마나 잘 설명하는지 평가하는 것입니다. 모델이 현상을 잘 묘사한다면, 사후 분포로부터 시뮬레이션한 가상 데이터의 생김새가 실제 데이터와 비슷해야 합니다[@bayesianworkflow]. `rstanarm`의 `pp_check()` 함수를 사용해 **사후 예측 검증(Posterior predictive check)**\index{Bayesian!posterior predictive check}을 수행할 수 있습니다(@fig-ppcheckandposteriorvsprior-1). 이 그래프는 모델 시뮬레이션 곡선들과 실제 데이터의 윤곽을 비교해 줍니다. 또한 `posterior_vs_prior()` 함수를 쓰면, '사전 분포'가 실제 '데이터'를 만나 '사후 분포'로 어떻게 이동했는지 시각적으로 확인할 수 있습니다(@fig-ppcheckandposteriorvsprior-2). 이 함수들은 `ggplot2` 객체를 반환하므로 익숙한 테마나 스케일 문법으로 자유롭게 꾸밀 수 있습니다. 논문 작성 시 본문에는 진단 결과를 간략히 언급하고, 상세한 그래프는 부록으로 몰아넣는 것이 일반적입니다.

```{r}
#| eval: true
#| echo: true
#| message: false
#| warning: false
#| label: fig-ppcheckandposteriorvsprior
#| layout-ncol: 2
#| fig-cap: "모델이 데이터에 어떻게 적합하고 영향을 받는지 검토"
#| fig-subcap: ["사후 예측 검사", "사후 분포와 사전 분포 비교"]

pp_check(sim_run_data_second_model_rstanarm) +
  theme_classic() +
  theme(legend.position = "bottom")

posterior_vs_prior(sim_run_data_second_model_rstanarm) +
  theme_minimal() +
  scale_color_brewer(palette = "Set1") +
  theme(legend.position = "bottom") +
  coord_flip()

```

우리가 지금까지 다뤘던 것처럼 지극히 단순한 장난감 모델 수준에서는 사실 예측(Prediction) 위주의 접근 방식과 추론(Inference) 위주의 접근 방식이 내놓는 결과의 차이가 거의 없거나 미미합니다. 그러나 다루려는 현실의 데이터가 훨씬 더 복잡해지고 파라미터가 수십 개를 넘어가기 시작하면 이 두 문화 간의 철학적, 기술적 차이는 무시할 수 없을 만큼 크게 벌어집니다.

앞선 빈도주의 접근 방식에서 우리는 '신뢰 구간(confidence interval)'에 대해 꽤 꼼꼼하게 논의한 바 있습니다.\index{confidence!interval} 이와 정확히 대응되는 베이즈 패러다임의 개념을 가리켜 **신용 구간(Credible interval)**이라고 부릅니다. 이 구간의 의미는 훨씬 더 직관적인데, 문자 그대로 특정한 확률 질량(가령 전체 분량의 95%)이 정확히 분포해 있는 두 지점 사이의 범위를 뜻합니다.\index{Bayesian!credibility interval}

베이즈 추론의 가장 우아한 점은 우리가 각 계수($\beta$)에 대해 덜렁 숫자 하나만 얻고 끝나는 것이 아니라, 온전한 형태의 '확률 분포(Distribution)' 자체를 통째로 얻는다는 사실입니다. 즉, 이 구간을 그려내는 데 기여할 수 있는 무한히 뻗어 나가는 수많은 확률적 점(Point)들이 내 손안에 있다는 뜻입니다.

따라서 베이즈 모델을 논문에 실을 때는 표로만 숫자를 정리하기보다, 도출된 전체 곡선 분포를 시원하게 그래픽(plot)으로 직접 보여주는 것이 훨씬 바람직합니다(@fig-credibleintervals). 이 역시 필요하다면 간결한 본문을 위해 부록으로 넘기고 상호 참조(cross-reference)를 사용할 수 있습니다.

```{r}
#| label: fig-credibleintervals
#| fig-cap: "신용 구간 분포(Credible Intervals)"

plot(
  sim_run_data_second_model_rstanarm,
  "areas"
)

```

### 진단(Diagnostics)

마지막으로 반드시 짚고 넘어가야 할 점은 **진단(Diagnostics)**입니다. `rstanarm`은 '마르코프 연쇄 몬테카를로(MCMC)'라는 샘플링 엔진을 사용합니다. 이 엔진이 의도대로 부드럽게 작동했는지 점검해야 합니다. 이때 가장 먼저 관찰하는 것이 샘플링 궤적을 보여주는 @fig-stanareyouokay-1 같은 **트레이스 플롯(Trace plot)**과 여러 체인의 수렴을 평가하는 @fig-stanareyouokay-2 같은 **Rhat 플롯(R-hat plot)**입니다. 이러한 진단 그래프도 부록에 첨부하는 것이 관례입니다.\index{Bayesian!trace plot}\index{Bayesian!Rhat plot}

```{r}
#| echo: true
#| eval: true
#| message: false
#| warning: false
#| label: fig-stanareyouokay
#| fig-cap: "MCMC 알고리즘의 수렴 확인"
#| fig-subcap: ["트레이스 플롯", "Rhat 플롯"]
#| layout-ncol: 2

plot(sim_run_data_second_model_rstanarm, "trace")

plot(sim_run_data_second_model_rstanarm, "rhat")

```

트레이스 플롯을 볼 때 안심할 수 있는 형태는 선들이 애벌레처럼 일정한 띠 안에서 활발하게 튀어 오르며 여러 체인이 완벽하게 겹쳐진 모습입니다. 다행히 @fig-stanareyouokay-1 은 어떠한 특이점도 보여주지 않습니다. 마찬가지로 Rhat 플롯에서는 값이 전부 1에 바싹 붙어 있기를 기대하며, 1.1을 넘어서는 안 됩니다. @fig-stanareyouokay-2 역시 문제가 없음을 보여줍니다. 만약 진단 결과가 좋지 않다면 예측 변수를 일부 제거해 모델을 단순화하거나 사전 분포를 조정한 뒤 다시 실행해야 합니다.

### 병렬 처리(Parallel Processing)

컴퓨터가 서로 똑같은 덩어리의 연산 작업을 수천 번 넘게 지루하게 반복해야 할 때 코드는 필연적으로 극심하게 느려집니다.\index{efficiency!parallel processing} 다행히 최신 컴퓨터들은 두뇌(코어)가 여러 개 달려있으므로, 우리는 이 코어들에게 작업을 공평하게 나누어주어 동시에(Parallel) 일하게 만듦으로써 연산 시간을 획기적으로 단축할 수 있습니다. 이 '병렬 처리' 기법은 앞서 살펴본 베이즈 모델처럼 무지막지한 샘플링 계산이 필요한 경우 그야말로 빛을 발합니다.

내 코드의 속도를 최적화하고 싶다면 가장 먼저 해야 할 일은 시간을 재는 것입니다. `tictoc` 패키지를 설치하고 로드한 후, 마치 스톱워치를 켜고 끄듯 시작점에 `tic()`을, 끝점에 `toc()`를 배치해 보세요.\index{efficiency!timing} 이 간단한 한 쌍의 함수는 단순히 병렬 처리를 도입할 때뿐만 아니라, 내 수백 줄짜리 코드 분석 파이프라인 전체에서 도대체 어떤 부분이 가장 큰 병목(Bottleneck)을 유발하고 있는지 색출해 내는 데 대단히 유용합니다.

```{r}
#| message: false
#| warning: false
#| eval: false

tic("첫 번째 코드 조각")
print("빠른 코드")
toc()

tic("두 번째 코드 조각")
Sys.sleep(3)
print("느린 코드")
toc()

```

위의 출력을 보면 명확히 알 수 있듯 두 번째 코드를 끔찍하게 느리게 만드는 주범이 존재합니다. (물론 이 작위적인 예시에서는 우리가 일부러 `Sys.sleep(3)`을 넣어 3초의 강제 지연을 유발했습니다.)

R에서 코드를 병렬로 실행하는 근본적인 방법으로 기본 R 기능의 일부인 `parallel` 패키지를 사용할 수 있습니다.\index{efficiency!parallel processing} 하지만 오늘날에는 훨씬 더 현대적이고 유연한 추가 기능들을 제공하는 `future` 생태계를 사용하는 것이 일반적입니다. `future` 패키지를 설치하고 로드한 후, `plan()` 함수를 사용하여 코드를 기존 방식대로 한 줄씩 실행할 것인지("sequential"), 아니면 여러 코어를 동원하여 병렬로 실행할 것인지("multisession") 단 한 번만 선언해주면 됩니다. 그러고 나서 동시에 실행하고자 하는 구문을 `future()` 함수로 래핑하거나, 이에 대응하는 매핑 함수들(예: `future_map()`)을 사용하면 끝입니다.

이를 실제로 보기 위해 데이터셋을 생성한 다음 행별로 함수를 구현할 것입니다.

```{r}
#| eval: false

simulated_data <-
  tibble(
    random_draws = runif(n = 1000000, min = 0, max = 1000) |> round(),
    more_random_draws = runif(n = 1000000, min = 0, max = 1000) |> round()
  )

plan(sequential)

tic()
simulated_data <-
  simulated_data |>
  rowwise() |>
  mutate(which_is_smaller =
           min(c(random_draws,
                 more_random_draws)))
toc()

plan(multisession)

tic()
simulated_data <-
  future(simulated_data |>
           rowwise() |>
           mutate(which_is_smaller =
                    min(c(
                      random_draws,
                      more_random_draws
                    ))))
toc()

```

위 코드를 실행해 보면 컴퓨터 환경에 따라 다르겠지만, 순차적 접근 방식은 대개 수 초가 걸리는 반면 여러 코어를 동시에 사용하는 다중 세션(병렬) 접근 방식은 눈 깜짝할 새인 0.3초 만에 작업을 끝마칩니다. 참 다행스럽게도 우리가 애용하는 `rstanarm` 패키지처럼 오늘날 널리 쓰이는 베이즈 모델링 도구들의 대부분은 `cores` 옵션을 통해 내부에 자체적인 병렬 처리 기능을 기본으로 탑재하고 있습니다.

## 결론

이 장에서 우리는 선형 회귀라는 친숙하고도 강력한 도구를 통해 데이터 분석 모델링의 기초를 다졌습니다. 모델 설정, 진단 그래프 해석, 베이즈 추론과 빈도주의의 차이 등 핵심적인 통찰을 짚어보았습니다. 하지만 여기서 다루지 못한 방대한 이론들이 여전히 남아 있습니다. 그러니 이 장은 다음 장인 일반화 선형 모델(GLM)과 함께 하나의 세트로 이해해야 합니다. 두 장의 내용만 숙지해도 실무에는 부족함이 없지만, 더 깊은 내용을 알고 싶다면 @sec-concluding-remarks 에서 추천하는 전문 서적들을 참고하시기 바랍니다.

"어느 정도까지 해야 통계적 모델링과 보고서가 '충분하다'고 할 수 있는가?"라는 질문에 명확한 기준을 제시하기란 불가능합니다. 데이터가 처한 맥락과 풀어야 할 연구 질문의 가치에 따라 그 기준은 언제나 상대적으로 요동치기 때문입니다. 하지만 적어도 이 장과 바로 다음 장에서 소개하는 핵심 개념들을 등대 삼아 아래의 간단한 '실무 체크리스트'를 점검해 둔다면, 이 바닥의 웬만한 일반적인 분석 목적에는 아주 강력한 기준이 될 것입니다.

*   **모델 설정 섹션**: 모델을 수식(방정식)으로 명확히 제시하고, 각 항이 현실의 어떤 요인을 나타내는지 독자가 이해할 수 있게 설명하십시오.
*   **모델 선택 근거**: 왜 이 모델을 선택했는지, 어떤 대안을 고려하고 기각했는지 정당성을 밝히십시오.
*   **기술적 세부 사항**: 모델 적합에 사용된 도구(예: `rstanarm`)를 명시하십시오. 복잡한 진단 결과는 부록으로 넘기고, 본문에서는 주요 결과에 집중하십시오. (부록에는 사전 및 사후 예측 검증, 트레이스 플롯, R-hat 플롯 등을 포함해야 합니다.)
*   **결과 섹션**: `modelsummary`를 활용해 정돈된 표를 제시하고, 계수의 의미를 현실의 언어로 풀어 설명하십시오.
*   **시각화**: 수치 표보다는 분포 그래프가 더 큰 통찰을 줍니다. 모델이 복잡할수록 시각화가 효과적입니다.
*   **워크플로**: 무거운 연산은 별도의 R 스크립트에서 수행하십시오. 실행 전후에는 데이터 타입과 추정치 범위를 확인하는 단위 테스트를 배치하십시오. 결과 객체는 `saveRDS()`로 저장하고, Quarto 문서에서는 `readRDS()`로 불러와 사용하십시오.

## 연습 문제

### 연습 {.unnumbered}

1. *(계획)* 다음 시나리오를 고려하십시오: *어떤 사람이 런던의 모든 건물의 높이에 관심이 있습니다. 그들은 도시를 돌아다니며 각 건물의 층수를 세고, 건설 연도를 기록합니다.* 데이터셋이 어떻게 생겼을지 스케치한 다음, 모든 관측치를 보여주기 위해 만들 수 있는 그래프를 스케치하십시오.
2. *(시뮬레이션)* 설명된 시나리오를 더 고려하고 상황을 시뮬레이션하십시오. 층수와 관련된 세 가지 예측 변수를 포함하십시오. 시뮬레이션된 데이터를 기반으로 최소 10개의 테스트를 포함하십시오. 코드가 포함된 GitHub Gist 링크를 제출하십시오.
3. *(수집)* 그러한 데이터셋의 가능한 출처를 설명하십시오.
4. *(탐색)* `ggplot2`를 사용하여 스케치한 그래프를 만드십시오. 그런 다음 `rstanarm`을 사용하여 층수를 결과로, 건설 연도를 예측 변수로 하는 모델을 구축하십시오. 코드가 포함된 GitHub Gist 링크를 제출하십시오.
5. *(소통)* 자신이 한 일에 대해 두 단락을 작성하십시오.

### 퀴즈 {.unnumbered}

1. 두 가지 예측 변수 "인종"과 "성별", 그리고 이들과 불완전하게 관련된 하나의 결과 변수 "투표 선호도"가 있는 상황을 시뮬레이션하십시오. 코드가 포함된 GitHub Gist 링크를 제출하십시오.
2. 어떤 결과 변수 $Y$와 예측 변수 $X$ 사이의 선형 관계(방정식)를 직접 작성해 보십시오. 여기서 절편(intercept) 항은 무엇입니까? 기울기(slope) 항은 무엇입니까? 이 기호들 위에 '모자(hat, $\hat{}$)' 기호를 씌우면 각각 무엇을 의미하게 됩니까?
3. 다음 중 일반적인 선형 모델의 예시에 해당하는 것을 모두 고르십시오.
    a. `lm(y ~ x_1 + x_2 + x_3, data = my_data)`
    b. `lm(y ~ x_1 + x_2^2 + x_3, data = my_data)`
    c. `lm(y ~ x_1 * x_2 + x_3, data = my_data)`
    d. `lm(y ~ x_1 + x_1^2 + x_2 + x_3, data = my_data)`
4. 최소 제곱 기준(Least squares criterion)이란 무엇입니까? 이와 관련하여 RSS(잔차 제곱합)란 무엇이며, 우리가 최소 제곱 회귀를 실행할 때 궁극적으로 달성하려는 목표는 무엇입니까?
5. (통계적 맥락에서) 편향(Bias)이란 무엇을 의미합니까?
6. 땅, 불, 바람, 물, 마음이라는 다섯 가지 변수를 상상해 보십시오. 여기서 '마음' 변수만이 나머지 네 가지 변수에 의존하여 결정되며, 나머지 네 변수는 서로 완전히 독립적인 가상의 시나리오를 R을 이용해 시뮬레이션하십시오. 그런 다음, 이 시뮬레이션 데이터를 바탕으로 나머지 네 변수들을 통해 마음을 설명하는 선형 회귀 모델을 적합(fit)시키는 코드를 작성하십시오. 코드가 포함된 GitHub Gist 링크를 제출하십시오.
7. 그린랜드 등(@greenland2016statistical)에 따르면, p-값은 본질적으로 다음 중 무엇을 검정(test)합니까? 하나만 선택하십시오.
    a. 단순히 우리가 기각하려는 특정 가설(예: 귀무 가설)뿐만 아니라, 처음 데이터가 어떻게 생성되고 수집되었는지에 대한 '모든 배경 가정들(전체 모델)'.
    b. 우리가 테스트하려는 특정 가설이 정말로 결점 없이 '참'인지 그 자체의 여부.
    c. 도출된 분석 결과가 "통계적으로 유의미하다"라고 확실히 단언할 수 있는 이분법적인 기준점.
8. 그린랜드 등(@greenland2016statistical) 논문에 따르면, 계산된 p-값이 매우 작게 나타날 수 있는 이유로 적절한 것을 모두 고르십시오.
    a. 설정한 목표 가설(귀무 가설)이 실제로 현실에서 거짓이기 때문입니다.
    b. 데이터 수집이나 분석 절차 과정에서 중요 연구 프로토콜이나 모델 가정들이 위반되었을 수 있기 때문입니다.
    c. 연구자가 오로지 작은 p-값이 나온 유의미한 결과들만 선택적으로(cherry-picking) 골라내어 발표했기 때문입니다.
9. p-값이 무엇인지, 용어 자체(즉, "p-값")와 [XKCD Simple Writer](https://xkcd.com/simplewriter/)에 따르면 영어에서 가장 흔한 1,000개 단어 중 하나인 단어만을 사용하여 설명하십시오. (한두 단락으로 작성하십시오.)
10. 검정력이란 무엇입니까 (통계적 맥락에서)?
11. [COPSS 회장상](https://en.wikipedia.org/wiki/COPSS_Presidents%27_Award) 또는 [가이 메달 금상](https://en.wikipedia.org/wiki/Guy_Medal)을 수상한 사람들의 목록을 살펴보고, 이 책의 "거인의 어깨 위에 서서" 항목 스타일로 짧은 전기를 작성하십시오.
12. 이 장의 시작 부분에 포함된 @citemcelreath [p. 162]의 인용문을 예시와 인용을 통해 논의하십시오. 최소 세 단락을 작성하십시오.

### 수업 활동 {.unnumbered}

- [시작 폴더](https://github.com/RohanAlexander/starter_folder)를 사용하고 새 리포지토리를 만드십시오.
    - `palmerpenguins`를 사용하여 아델리 펭귄의 부리 길이와 깊이 사이의 관계를 이해하는 데 관심이 있습니다. 스케치 및 시뮬레이션부터 시작하십시오.
    - 그런 다음 데이터 섹션에 세 개의 그래프를 추가하십시오. 각 변수별로 하나씩, 그리고 두 변수 간의 관계를 나타내는 세 번째 그래프입니다.
    - 그런 다음 모델 섹션에 모델을 작성하십시오. R 스크립트에서 두 변수 간의 선형 모델을 추정하기 위해 `rstanarm`을 사용하십시오.
    - 해당 모델을 결과 섹션으로 읽어들이고 `modelsummary`를 사용하여 요약 표를 만드십시오.

```{r}
#| warning: false

palmerpenguins::penguins |>
  filter(species == "Adelie") |>
  ggplot(aes(x = bill_length_mm, y = bill_depth_mm)) +
  geom_point()

```

- (이 질문은 @gelmanonteaching [p. 32]을 기반으로 합니다.) [여기](https://youtu.be/_Dof_Ks-f9U)의 지침을 따라 종이 비행기를 만드십시오. 다음을 측정하십시오.
    1) 날개 너비;
    2) 날개 길이;
    3) 날개 끝 높이;
    4) 안전한 공간에서 비행기를 날리고 얼마나 오랫동안 공중에 머무는지 측정하십시오.

@tbl-planes 와 같은 표에 자신의 데이터를 학급의 나머지 데이터와 결합하십시오. 그런 다음 선형 회귀를 사용하여 종속 변수와 독립 변수 간의 관계를 탐색하십시오. 결과에 따라 이 연습을 다시 수행한다면 비행기 디자인을 어떻게 변경하시겠습니까?

```{r}
#| echo: false
#| label: tbl-planes
#| tbl-cap: "종이 비행기의 특징과 공중에 머무는 시간 사이의 관계에 대해 수집된 데이터"

tibble(
  wing_width = "...",
  wing_length = "...",
  winglet_height = "...",
  flying_time = "...") |>
  tt() |>
  style_tt(j = 1:4, align = "lllr") |>
  format_tt(digits = 0, num_mark_big = ",", num_fmt = "decimal") |>
  setNames(c("날개 너비 (mm)", "날개 길이 (mm)", "날개 끝 높이 (mm)", "비행 시간 (초)"))

```

- 미국 카운티(county)별 인플레이션을 설명하기 위한 선형 회귀 모델에 각 지역의 'FIPS 코드'를 설명 변수로 추가한다고 상상해 보십시오. 이것이 모델 결과에 어떤 치명적인 영향을 미칠지, 그리고 과연 이것이 통계적으로 좋은 생각일지 논의하십시오. 문제 상황을 더 명확하게 이해하기 위해 유사한 가상 데이터를 직접 시뮬레이션해 보는 것도 좋습니다.
- 영국의 여러 도시에서 나타나는 독감 유병률을 설명하려는 회귀 모델에 각 도시의 '위도'와 '경도' 자체를 설명 변수로 직접 욱여넣는다고 가정해 보십시오. 이것이 모델에 어떤 영향을 미칠지, 과연 좋은 모델링 전략일지 논의하십시오. 필요하다면 간단한 시뮬레이션을 돌려가며 고민해 보십시오.
- 셰익스피어의 희곡 *줄리어스 시저*에서 영리한 카시우스는 다음과 같은 유명한 명대사를 남깁니다.

> "친애하는 브루투스여, 잘못은 저 하늘의 별(stars)에 있는 것이 아니라,
> 바로 우리 자신에게 있다네. 우리가 남의 밑에 종속되어 있기 때문이지."

우리가 회귀 분석 결과 표에서 버릇처럼 찍어대는 '유의성을 나타내는 예쁜 별표(*)'의 남용이 얼마나 위험하고 오해를 불러일으키는지, p-값의 본질적 한계, 그리고 이오아니디스(@ioannidis2005most)의 유명한 역작을 위 카시우스의 명언과 재치 있게 연관 지어 논의해 보십시오.
- 모델에서 추정된 '분산(variance)' 값이 수학적으로 불가능한 음수(-)로 나왔다고 진지하게 가정해 보십시오. 이러한 기괴한 상황이 어떻게 벌어질 수 있는지 논의하십시오.

### 과제 {.unnumbered}

어느 숨겨진 진짜 데이터 생성 과정(True DGP)이 평균은 1, 표준 편차는 1인 정규 분포를 따른다고 굳게 가정합시다. 우리는 어떤 측정 도구를 사용하여 이 세계로부터 무작위로 1,000개의 관측치를 획득하게 됩니다. 이제 아래의 기구한 상황들을 R에서 차례대로 시뮬레이션하십시오.

1) 우리(분석가)는 전혀 눈치채지 못했지만, 사실 측정 도구 자체에 치명적인 기계적 결함이 있어서 내장 메모리가 겨우 900개의 관측치만 담을 수 있습니다. 900개를 넘어가면 덮어쓰기가 발생해서, 결과적으로 기록된 마지막 100개의 관측치는 사실 맨 처음 수집했던 100개의 데이터를 그대로 복사해 온 것에 불과합니다.
2) 우리는 이 엄청난 데이터셋을 엑셀로 예쁘게 정리하기 위해 아르바이트생(연구 보조원)을 고용했습니다. 안타깝게도 이 과정에서 그들은 실수로 데이터에 포함된 음수(-) 표본들 중 절반의 부호를 떼버리고 양수(+)로 둔갑시켜 버렸습니다.
3) 불행은 끝나지 않았습니다. 아르바이트생들은 엎친 데 덮친 격으로 1.0에서 1.1 사이에 존재하는 모든 숫자의 소수점 위치를 실수로 잘못 찍어버렸습니다. (예를 들어, 1은 0.1이 되고, 1.05는 0.105가 되며, 1.1은 0.11이 되어버렸습니다).
4) 이러한 온갖 끔찍한 우여곡절 끝에, 우리는 마침내 '정리된(그러나 철저히 오염된)' 데이터셋을 받아 들게 되었습니다. 이제 이 걸레짝이 된 데이터만을 가지고 원래의 숨겨진 데이터 생성 과정의 평균이 "정말 0보다 컸는지" 간절히 증명해 내야 합니다.

위의 시뮬레이션을 수행한 후, 여러분이 코드로 어떤 작업을 했고 그 결과 어떤 충격적인 왜곡을 발견했는지 구체적으로 분석하여 최소 두 페이지 분량의 보고서를 작성하십시오. 또한, 각 단계의 데이터 오염 문제가 최종 회귀 분석에 미친 악영향을 낱낱이 파헤치고, 향후 실제 현장에서 이러한 어처구니없는 데이터 품질 문제들을 사전에 잡아내어 경고(flag)하기 위해 어떤 깐깐한 단위 테스트들을 도입해야 할지 여러분의 아이디어를 자유롭게 논의하십시오.

과제 보고서는 Quarto를 사용하여 작성하되, 적절한 제목, 저자명, 날짜, 재현 가능한 GitHub 리포지토리 링크 및 참고 문헌 인용을 빠짐없이 포함하여 초안을 완성하십시오. 작성을 마친 후에는 다른 동료 학생과 짝을 지어 서로의 결과물을 교환하시기 바랍니다. 동료의 날카로운 피드백을 수용하여 보고서를 더욱 발전시키고, 최종 본문에는 피드백을 준 동료의 이름을 명시하여 감사의 뜻(acknowledgment)을 표하십시오. 최종 결과물은 PDF 형식으로 변환하여 제출해 주시기 바랍니다.
