---
engine: knitr
---

# 관찰 데이터에서 인과 관계 {#sec-causality-from-observational-data}

**선수 지식**

- *데이터 분석가를 위한 인과 설계 패턴*, [@riedererdesignpatterns]
  - 이 블로그 게시물은 관찰 데이터에서 인과적 주장을 하는 다양한 접근 방식에 대한 개요를 제공합니다.
- *전국 대규모 백신 접종 환경에서의 BNT162b2 mRNA Covid-19 백신*, [@dagan2021bnt162b2]
  - 이 논문은 관찰 데이터에서 도출된 인과적 결론과 무작위 시험의 결론을 비교합니다.
- *효과: 연구 설계 및 인과 관계 소개*, @theeffect
  - 관찰 데이터에서 인과적 주장을 하는 세 가지 주요 접근 방식(차이-차이, 도구 변수, 회귀 불연속성)을 다룬 18~20장을 참고하십시오.
- *관찰 연구로서의 회귀 불연속성 설계 이해*, @sekhon2017understanding
  - 회귀 불연속성 설계 사용 시의 주의사항을 다룹니다.

**핵심 개념 및 기술**

- 완벽한 통제 하에 실험을 수행하는 것이 항상 가능한 것은 아닙니다. 하지만 실험이 불가능한 '관찰 데이터' 환경에서도 엄격한 통계적 접근 방식을 통해 인과 관계의 실마리를 찾아낼 수 있습니다.
- 데이터의 겉모습에 속기 쉬운 '심슨의 역설(Simpson's paradox)'과 '버크슨의 역설(Berkson's paradox)'을 이해하고, 매칭(Matching) 기법이 가진 강력한 장점과 치명적인 함정을 동시에 인식해야 합니다.
- 서로 다른 시점과 집단(처리군 vs 대조군)을 비교하는 '차이-차이(Difference-in-Differences, DiD)', 특정 임계값을 전후로 나타나는 불연속적 변화를 포착하는 '회귀 불연속성 설계(Regression Discontinuity Design, RDD)', 그리고 직접적인 관찰이 어려운 인과 관계를 간접적인 경로로 추적하는 '도구 변수(Instrumental Variables, IV)'의 기본 원리를 습득합니다.
- 이러한 고급 분석 기구들을 사용할 때는 늘 겸손한 자세를 유지해야 합니다. 우리가 통계적으로 테스트할 수 있는 영역과 없는 영역의 경계를 명확히 인지하고, 모델이 깔고 있는 가정들이 흔들릴 때 발생할 수 있는 약점에 대해 끊임없이 질문해야 합니다.

**소프트웨어 및 패키지**

- Base R [@citeR]
- `broom` [@broom]
- `broom.mixed` [@mixedbroom]
- `estimatr` [@estimatr]
- `haven` [@citehaven]
- `MatchIt` [@MatchIt]
- `modelsummary` [@citemodelsummary]
- `palmerpenguins` [@palmerpenguins]
- `rdrobust` [@rdrobust]
- `rstanarm` [@citerstanarm]
- `scales` [@scales]
- `tidyverse` [@tidyverse]
- `tinytable` [@tinytable]

```{r}
#| message: false
#| warning: false

library(broom)
library(broom.mixed)
library(estimatr)
library(haven)
library(MatchIt)
library(modelsummary)
library(palmerpenguins)
library(rdrobust)
library(rstanarm)
library(scales)
library(tidyverse)
library(tinytable)

```

## 서론

변수 사이의 인과 관계(Causality)를 명확히 밝혀낼 수 있는 완벽한 실험 환경이 주어진다면 더할 나위 없을 것입니다.\index{causal inference} 하지만 현실 세계에서는 윤리적, 비용적 혹은 물리적 이유로 실험을 수행할 수 없는 상황이 훨씬 더 많습니다. 다행히 실험이 아닌 환경에서 수집된 '관찰 데이터(Observational data)' 또한 실험 데이터가 담지 못하는 고유한 가치를 지니고 있습니다. 이번 장에서는 관찰 데이터를 활용해 인과 관계의 사슬을 증명할 수 있는 구체적인 상황과 그 방법론을 논의합니다. 우리는 정통 통계학은 물론 경제학\index{economics}, 정치학\index{political science}, 역학\index{epidemiology} 분야에서 갈고 닦아온 비교적 단순하면서도 강력한 분석 도구들을 정교한 방식으로 응용해 볼 것입니다.

@dagan2021bnt162b2 은 화이자(Pfizer-BioNTech) 백신의 실질적인 효과를 입증하기 위해 방대한 관찰 데이터를 분석했습니다.\index{causal inference!observational data}
 그 과정에서 연구진이 직면한 가장 큰 파도는 바로 **'혼란 변수(Confounder)'**였습니다.\index{confounder} 혼란 변수란 예측 변수와 결과 변수 양측에 동시에 영향을 미치며, 데이터 상에 존재하지도 않는 허위의 관계(Spurious relationship)를 만들어내는 불청객과 같습니다. 이들은 백신 접종자와 비접종자를 연령, 성별, 거주 지역, 의료 기록 등에 기반해 1:1로 정교하게 짝짓는 '매칭' 기법을 통해 이 문제를 해결했습니다. 실험실의 데이터를 통해 세운 가설을 방대한 관찰 데이터로 검증함으로써, 특정 연령대나 기저 질환자군 같은 세부 집단에 대한 더 깊은 통찰을 얻어낼 수 있었습니다.

이 장의 핵심은 관찰 데이터를 세련되게 다루는 기술입니다. A/B 테스트나 무작위 통제 실험(RCT)을 실행하기 어려운 상황에서도, 분석가가 확신을 가지고 인과 관계를 언급할 수 있도록 돕는 세 가지 기둥, 즉 **차이-차이(DiD)**, **회귀 불연속성(RDD)**, **도구 변수(IV)**를 차례로 살펴보겠습니다.

## 데이터의 함정: 두 가지 일반적인 역설

데이터가 보여주는 수치만으로 성급하게 결론을 내릴 때, 우리는 흔히 두 가지 치명적인 함정에 빠지곤 합니다. 바로 다음과 같은 역설들입니다:

1. **심슨의 역설(Simpson's paradox)**\index{Simpson's paradox}
2. **버크슨의 역설(Berkson's paradox)**\index{Berkson's paradox}

### 심슨의 역설: 부분과 전체의 충돌

심슨의 역설은 소집단에서 나타나는 경향성이 전체 집단에서는 정반대로 나타나는 현상을 의미합니다[@simpson1951interpretation]. 이는 집단 전체의 특징을 근거로 개별 구성원을 단언할 때 발생하는 '생태학적 오류(Ecological fallacy)'의 사례입니다.

예를 들어, 학과별로는 학부 성적과 대학원 성적이 비례하더라도, 학과를 합쳐서 보면 반비례 관계가 나타날 수 있습니다. 시뮬레이션 데이터를 통해 이를 확인해 보겠습니다(@fig-simpsonsparadox).\index{simulation!Simpson's paradox}\index{distribution!Normal}

```{r}
#| eval: true
#| include: true
#| message: false
#| warning: false

set.seed(853)

number_in_each <- 1000

department_one <-
  tibble(
    undergrad = runif(n = number_in_each, min = 0.7, max = 0.9),
    noise = rnorm(n = number_in_each, 0, sd = 0.1),
    grad = undergrad + noise,
    type = "학과 1"
  )

department_two <-
  tibble(
    undergrad = runif(n = number_in_each, min = 0.6, max = 0.8),
    noise = rnorm(n = number_in_each, 0, sd = 0.1),
    grad = undergrad + noise + 0.3,
    type = "학과 2"
  )

both_departments <- rbind(department_one, department_two)

both_departments

```

```{r}
#| eval: true
#| fig-cap: "심슨의 역설을 보여주는 시뮬레이션된 데이터의 그림"
#| include: true
#| label: fig-simpsonsparadox
#| message: false
#| warning: false

both_departments |>
  ggplot(aes(x = undergrad, y = grad)) +
  geom_point(aes(color = type), alpha = 0.1) +
  geom_smooth(aes(color = type), method = "lm", formula = "y ~ x") +
  geom_smooth(method = "lm", formula = "y ~ x", color = "black") +
  labs(
    x = "학부 결과",
    y = "대학원 결과",
    color = "학과"
  ) +
  theme_minimal() +
  scale_color_brewer(palette = "Set1") +
  theme(legend.position = "bottom")

```

심슨의 역설은 캘리포니아 대학교 버클리 입학 데이터 분석 사례가 유명합니다[@bickel1975sex]. @Hernn2011 은 이 역설의 원인을 DAG를 통해 설명했습니다.

최근에는 `palmerpenguins` 데이터셋의 체질량과 부리 깊이 관계에서도 심슨의 역설을 찾아볼 수 있습니다(@fig-simpsonsparadoxinpenguins). 전체적으로는 음(-)의 상관관계가 나타나지만, 종별로 보면 양(+)의 관계가 나타납니다.

```{r}
#| eval: true
#| fig-cap: "펭귄 부리 깊이와 체질량 데이터셋에서 심슨의 역설의 그림"
#| include: true
#| label: fig-simpsonsparadoxinpenguins
#| message: false
#| warning: false

penguins |>
  ggplot(aes(x = body_mass_g, y = bill_depth_mm)) +
  geom_point(aes(color = species), alpha = 0.1) +
  geom_smooth(aes(color = species), method = "lm", formula = "y ~ x") +
  geom_smooth(
    method = "lm",
    formula = "y ~ x",
    color = "black"
  ) +
  labs(
    x = "체질량 (그램)",
    y = "부리 깊이 (밀리미터)",
    color = "종"
  ) +
  theme_minimal() +
  scale_color_brewer(palette = "Set1") +
  theme(legend.position = "bottom")

```

### 버크슨의 역설: 표본 선택의 왜곡

**버크슨의 역설(Berkson's paradox)**\index{Berkson's paradox}은 데이터가 특수한 집단만을 포함하고 있어, 그 안에서 추정된 관계가 전체 모집단과는 다르게 나타날 때 발생합니다[@citeberkson].

예를 들어, 프로 사이클 선수들만을 조사하면 폐활량과 우승 확률 사이에 관계가 없는 것처럼 보일 수 있습니다[@vomaxpaper; @anothernicevomaxpaper]. 프로 선수들은 이미 높은 폐활량을 가진 집단이므로 변별력이 약해지기 때문입니다. 시뮬레이션 결과(@fig-berksonsparadox)를 통해 이를 확인해 보겠습니다.\index{distribution!Normal}

```{r}
#| eval: true
#| include: true
#| message: false
#| warning: false

set.seed(853)

num_pros <- 100
num_public <- 1000

professionals <- tibble(
  VO2 = runif(num_pros, 0.7, 0.9),
  chance_of_winning = runif(num_pros, 0.7, 0.9),
  type = "전문가"
)

general_public <- tibble(
  VO2 = runif(num_public, 0.6, 0.8),
  chance_of_winning = VO2 + rnorm(num_public, 0, 0.03) + 0.1,
  type = "일반인"
)

professionals_and_public <- bind_rows(professionals, general_public)

```

```{r}
#| eval: true
#| fig-cap: "버크슨의 역설을 보여주는 시뮬레이션된 데이터의 그림"
#| include: true
#| label: fig-berksonsparadox
#| message: false
#| warning: false

professionals_and_public |>
  ggplot(aes(x = VO2, y = chance_of_winning)) +
  geom_point(aes(color = type), alpha = 0.1) +
  geom_smooth(aes(color = type), method = "lm", formula = "y ~ x") +
  geom_smooth(method = "lm", formula = "y ~ x", color = "black") +
  labs(
    x = "VO2 max",
    y = "자전거 경주 우승 확률",
    color = "유형"
  ) +
  theme_minimal() +
  scale_color_brewer(palette = "Set1") +
  theme(legend.position = "bottom")

```

## 차이-차이 (Difference-in-Differences, DiD)

현실에서 완벽한 통제 실험을 수행하기란 하늘의 별 따기만큼 어렵습니다. 넷플릭스가 요금제 개편 효과를 측정하기 위해 우리에게 무작위 실험 권한을 무한정 내어줄까요? 설령 비용이 허락된다 해도, 어떤 실험들은 윤리적인 문제로 아예 시도조차 할 수 없습니다. 이럴 때 분석가는 주어진 상황에서 최선을 다해야 합니다. 무작위 분정을 통해 "이 두 집단은 처리를 제외하고는 완벽하게 똑같다"라는 확신(반사실, Counterfactual)을 얻는 대신, 우리는 **"비록 처음엔 차이가 있었지만, 변화의 흐름(Trend)만큼은 유사한"** 대조군을 찾아내야 합니다. 그러면 두 집단 사이에 나타나는 '격차의 변화'를 오롯이 처리의 효과로 해석할 수 있게 됩니다.\index{difference-in-differences}

관찰 데이터에서는 처리군과 대조군의 초기 차이가 일관되게 유지되어 왔고, 처리가 없었더라도 그 간격이 평행하게 이어졌을 것이라는 **'평행 추세 가정(Parallel Trends Assumption)'**이 중요합니다. DiD는 논리 구조에 비해 구현이 단순하며, @Tang2015 처럼 이진 변수를 이용한 선형 회귀로도 충분히 강력한 주장을 할 수 있습니다.

새로운 테니스 라켓이 서브 속도를 얼마나 높여주는지 알고 싶다고 가정해 봅시다. 세계 챔피언 로저 페더러의 '라켓 없는 서브'와 아마추어 빌의 '새 라켓 서브' 속도를 그냥 비교하는 것은 무의미합니다. 그 엄청난 차이가 라켓 때문인지, 페더러의 신체적 능력 때문인지 알 길이 없으니까요. 그렇다고 빌이 새 라켓을 쓰기 전과 후의 속도만 비교하자니, 그사이에 빌의 서브 실력이 자연스럽게 늘었을 수도 있다는 의구심이 듭니다 (자연적 성장 효과). 

이때 DiD는 두 세계를 결합합니다. 먼저 페더러와 빌이 모두 옛날 라켓을 쓸 때의 서브 속도 차이를 잽니다. (이게 우리의 '기준선'입니다.) 그다음 페더러는 여전히 옛날 라켓을 쓰고, 빌만 새 라켓으로 바꾼 뒤 다시 속도 차이를 측정합니다. 이때 발생한 **'격차의 변화량'**이 바로 새로운 라켓의 순수한 효과에 대한 추정치가 됩니다. 이 분석이 유효하려면 다음 세 가지 핵심 질문을 스스로에게 던져봐야 합니다:

1. **혼입 요인**: 그 기간에 오직 빌에게만 영향을 미치고 페더러에게는 영향을 주지 않은 다른 돌발 변수(예: 빌의 특별 훈련)가 있는가?
2. **평행 추세**: 새 라켓이 없었더라도 두 사람의 서브 속도는 앞으로도 똑같은 궤적을 그리며 향상되었을 것인가? (DiD의 성패를 가르는 가장 중요한 가정입니다.)
3. **분산의 동질성**: 페더러와 빌의 서브 속도 변동성(분산)이 통계적으로 감당할 수 있는 수준인가?

이러한 까다로운 조건에도 불구하고 DiD가 사랑받는 이유는, 처리 전 두 집단이 반드시 같을 필요가 없기 때문입니다. 그들이 '어떻게' 달랐는지만 정확히 꿰뚫고 있다면, 우리는 인과 관계의 실마리를 풀어낼 수 있습니다.

### 시뮬레이션 예시: 테니스 서브 속도

이론을 더 구체화하기 위해 데이터를 시뮬레이션해 보겠습니다.\index{simulation!tennis racket} 우리는 초기 상태에서 두 집단의 서브 속도 차이가 1만큼 나고, 빌이 새 라켓을 사용한 뒤에는 그 차이가 6으로 벌어지는 극적인 시나리오를 가상해 보겠습니다. 시뮬레이션된 데이터의 모습은 @fig-diffindifftennisracket과 같습니다.\index{distribution!Normal}

```{r}
#| eval: true
#| include: true

set.seed(853)

simulated_diff_in_diff <-
  tibble(
    person = rep(c(1:1000), times = 2),
    time = c(rep(0, times = 1000), rep(1, times = 1000)),
    treat_group = rep(sample(x = 0:1, size = 1000, replace = TRUE ), times = 2)
    ) |>
  mutate(
    treat_group = as.factor(treat_group),
    time = as.factor(time)
  )

simulated_diff_in_diff <-
  simulated_diff_in_diff |>
  rowwise() |>
  mutate(
    serve_speed = case_when(
      time == 0 & treat_group == 0 ~ rnorm(n = 1, mean = 5, sd = 1),
      time == 1 & treat_group == 0 ~ rnorm(n = 1, mean = 6, sd = 1),
      time == 0 & treat_group == 1 ~ rnorm(n = 1, mean = 8, sd = 1),
      time == 1 & treat_group == 1 ~ rnorm(n = 1, mean = 14, sd = 1)
    )
  )

simulated_diff_in_diff

```

```{r}
#| eval: true
#| fig-cap: "새 테니스 라켓을 얻기 전후의 차이를 보여주는 시뮬레이션된 데이터의 그림"
#| include: true
#| label: fig-diffindifftennisracket
#| message: false
#| warning: false

simulated_diff_in_diff |>
  ggplot(aes(x = time, y = serve_speed, color = treat_group)) +
  geom_point(alpha = 0.2) +
  geom_line(aes(group = person), alpha = 0.1) +
  theme_minimal() +
  labs(x = "기간", y = "서브 속도", color = "새 라켓을 얻은 사람") +
  scale_color_brewer(palette = "Set1") +
  theme(legend.position = "bottom")

```

각 그룹의 평균들을 비교해 보면 새 라켓의 효과가 약 5.06 정도로 추정되는 것을 알 수 있습니다. 이는 우리가 앞에서 설정한 시뮬레이션 값과 거의 일치합니다.

```{r}
#| eval: true
#| include: true

ave_diff <-
  simulated_diff_in_diff |>
  pivot_wider(
    names_from = time,
    values_from = serve_speed,
    names_prefix = "time_"
  ) |>
  mutate(difference = time_1 - time_0) |>
  # 그룹 내에서 이전 및 새 라켓 서브 속도 간의 평균 차이
  summarise(average_difference = mean(difference),
            .by = treat_group)

# 각 그룹의 평균 차이 간의 차이 (차이의 차이)
ave_diff$average_difference[2] - ave_diff$average_difference[1]

```

이 '차이의 차이'는 선형 회귀 모델을 통해서도 똑같이 얻어낼 수 있습니다. 우리가 추정하고자 하는 모델의 구조는 다음과 같습니다.

$$Y_{i,t} = \beta_0 + \beta_1\times\mbox{Target}_i + \beta_2\times\mbox{Time}_t + \beta_3\times(\mbox{Target} \times\mbox{Time})_{i,t} + \epsilon_{i,t}$$

여기서 우리가 가장 집중해야 할 숫자는 상호작용 항(Interaction term)의 계수인 $\beta_3$입니다. @tbl-diffindifftennisracket 을 보면 라켓의 효과가 5.06으로 명확하게 포착되는 것을 확인할 수 있습니다.

```{r}
#| echo: true
#| eval: false
#| warning: false
#| message: false

diff_in_diff_example_regression <-
  stan_glm(
    formula = serve_speed ~ treat_group * time,
    data = simulated_diff_in_diff,
    family = gaussian(),
    prior = normal(location = 0, scale = 2.5, autoscale = TRUE),
    prior_intercept = normal(0, 2.5, autoscale = TRUE),
    prior_aux = exponential(rate = 1, autoscale = TRUE),
    seed = 853
  )

saveRDS(
  diff_in_diff_example_regression,
  file = "diff_in_diff_example_regression.rds"
)

```

```{r}
#| echo: false
#| eval: false
#| message: false
#| warning: false

# INTERNAL
saveRDS(
  diff_in_diff_example_regression,
  file = "outputs/model/diff_in_diff_example_regression.rds"
)

```

```{r}
#| echo: true
#| eval: false
#| warning: false
#| message: false

diff_in_diff_example_regression <-
  readRDS(file = "diff_in_diff_example_regression.rds")

```

```{r}
#| echo: false
#| eval: true
#| warning: false
#| message: false

diff_in_diff_example_regression <-
  readRDS(file = "outputs/model/diff_in_diff_example_regression.rds")

```

```{r}
#| tbl-cap: "새 테니스 라켓을 얻기 전후의 차이를 보여주는 시뮬레이션된 데이터의 그림"
#| label: tbl-diffindifftennisracket
#| warning: false
#| message: false

modelsummary(
  diff_in_diff_example_regression
)

```

### DiD의 성패를 가르는 핵심 가정

차이-차이 분석이 논리적 힘을 얻으려면 몇 가지 엄격한 가정을 통과해야 합니다.\index{difference-in-differences!assumptions} 그중에서도 가장 중요하면서도 악명 높은 것이 바로 **'평행 추세(Parallel Trends)'** 가정입니다. 이 가정은 우리가 결코 데이터로 직접 증명할 수 없기에 분석가를 늘 괴롭힙니다. 우리는 그저 데이터 주변의 정황 증거를 모아 독자를 설득할 수 있을 뿐입니다.

왜 증명이 불가능할까요? 새로운 경기장이 프로 스포츠 팀의 승률에 미치는 영향을 연구한다고 가정해 봅시다. 2019-20 시즌에 경기장을 옮긴 '골든스테이트 워리어스'와 옮기지 않은 '토론토 랩터스'를 비교하기 위해 지난 몇 시즌의 성적을 추적합니다. 여기서 랩터스는 우리의 **'반사실(Counterfactual)'** 역할을 수행합니다. 즉, "만약 워리어스가 경기장을 옮기지 않았더라면, 그들의 승률 궤적은 랩터스와 평행하게 움직였을 거야"라고 가정하는 셈입니다. 하지만 인과 추론의 근본적인 한계(Fundamental problem of causal inference) 때문에, 우리는 일어나지 않은 미래를 결코 확신할 수 없습니다.\index{causal inference!fundamental problem} 따라서 분석가는 가능한 모든 증거를 동원해 이 가정이 합리적임을 입증해야 합니다.

@Cunningham2021 [pp. 272--277]은 DiD의 타당성을 위협하는 네 가지 주요 요인을 다음과 같이 정리했습니다:

1. **비평행 추세 (Non-parallel Trends)**: 처리군과 대조군이 애초에 서로 다른 길을 걷고 있었다면 평행 추세를 주장하기 어렵습니다. 이럴 때는 다른 변수를 통제하거나, 제3의 집단을 추가하는 '삼중 차이(Triple Differences)' 기법을 고려해야 합니다. 
2. **구성적 차이 (Compositional Differences)**: '반복된 교차 단면(Repeated cross-section)' 데이터를 다룰 때 주의해야 합니다. 집단의 구성원 자체가 시간이 흐르며 바뀌어버리는 경우입니다. 
3. **신뢰성 vs 장기 효과**: 분석 기간을 길게 잡을수록 다른 돌발 변수가 개입할 여지가 커지고, 대조군 집단이 나중에 처리를 받게 될 위험도 커집니다. 반면, 너무 짧은 기간만 분석하면 그 효과가 일시적인 현상인지 장기적인 변화인지 확신할 수 없습니다.
4. **함수 형태 의존성 (Functional Form Dependence)**: 두 집단의 초기 수치 차이가 너무 크면, 어떤 수학적 모델(예: 로그 변환 유무)을 쓰느냐에 따라 결과가 판이하게 달라질 수 있습니다.

@angelucci2019newspapers 의 연구를 통해 DiD의 실전 응용을 살펴보겠습니다. 연구진은 1960년대 프랑스에 텔레비전 광고가 도입된 사건이 기존 신문 산업에 어떤 영향을 미쳤는지 추적했습니다.\index{France!newspaper prices}\index{difference-in-differences!French newspapers}

과거 텔레비전의 등장은 신문 업계에 큰 위협이었습니다. 1967년 프랑스 정부는 공영 방송의 광고를 허용하기로 발표합니다. @angelucci2019newspapers 는 이 발표가 광고 수익을 감소시켜 신문의 콘텐츠 품질과 가격에 영향을 주었을 것이라는 가설을 세웠습니다.

해당 연구의 공공 데이터셋은 [ICPSR 하바드 데이터버스](https://www.openicpsr.org/openicpsr/project/116438/version/V1/view)에서 구할 수 있습니다. Stata 형식(`.dta`)인 이 데이터는 `haven` 패키지의 `read_dta()` 함수로 쉽게 불러올 수 있습니다.

```{r}
#| eval: false
#| include: true

newspapers <- read_dta("Angelucci_Cage_AEJMicro_dataset.dta")

```

분석 대상인 데이터셋(1960~1974년)에는 총 1,196개의 관측치와 52개의 변수가 포함되어 있습니다. 분석 기간 시작 시점에 14개였던 전국 신문은 기간 종료 시점에 12개로 줄어들었습니다. 핵심 분기점은 앞서 언급했듯 정부가 TV 광고 허용을 발표한 1967년입니다. 전국 신문은 TV 광고주들을 두고 직접 경쟁하는 관계였기에 '처리군(Treatment group)'이 되었고, TV 광고의 영향력에서 비교적 자유로웠던 지역 신문은 '대조군(Control group)'으로서 기능합니다.

우리는 이 방대한 연구의 핵심 지표인 '광고 수익'과 '판매량' 변화에 초점을 맞추어 DiD 분석을 재구성해 보겠습니다.

```{r}
#| eval: true
#| include: true

newspapers <-
  newspapers |>
  select(
    year, id_news, after_national, local, national, ra_cst, ps_cst, qtotal
    ) |>
  mutate(ra_cst_div_qtotal = ra_cst / qtotal,
         across(c(id_news, after_national, local, national), as.factor),
         year = as.integer(year))

newspapers

```

1967년 이후에 무슨 일이 일어났는지, 특히 광고 수익 측면에서, 그리고 전국 신문과 비교하여 지역 신문에 어떤 차이가 있었는지에 관심이 있습니다(@fig-frenchnewspapersrevenue). y축을 조정하기 위해 `scales`를 사용합니다.

```{r}
#| eval: true
#| fig-cap: "프랑스 신문 수익 (1960-1974), 지역 또는 전국 여부별"
#| include: true
#| label: fig-frenchnewspapersrevenue
#| message: false
#| warning: false

newspapers |>
  mutate(type = if_else(local == 1, "지역", "전국")) |>
  ggplot(aes(x = year, y = ra_cst)) +
  geom_point(alpha = 0.5) +
  scale_y_continuous(
    labels = dollar_format(
      prefix = "$",
      suffix = "M",
      scale = 0.000001)) +
  labs(x = "연도", y = "광고 수익") +
  facet_wrap(vars(type), nrow = 2) +
  theme_minimal() +
  geom_vline(xintercept = 1966.5, linetype = "dashed")

```

우리가 추정하는 데 관심 있는 모델은 다음과 같습니다.

$$\mbox{ln}(y_{n,t}) = \beta_0 + \beta_1\times(\mbox{전국 이진}\times\mbox{1967년 이후 이진}) + \lambda_n + \gamma_t + \epsilon$$

특히 관심 있는 것은 $\beta_1$ 계수입니다. `stan_glm()`을 사용하여 모델을 추정합니다.

```{r}
#| echo: true
#| eval: false
#| warning: false
#| message: false

ad_revenue <-
  stan_glm(
    formula = log(ra_cst) ~ after_national + id_news + year,
    data = newspapers,
    family = gaussian(),
    prior = normal(location = 0, scale = 2.5, autoscale = TRUE),
    prior_intercept = normal(0, 2.5, autoscale = TRUE),
    prior_aux = exponential(rate = 1, autoscale = TRUE),
    seed = 853
  )

saveRDS(
  ad_revenue,
  file = "ad_revenue.rds"
)

ad_revenue_div_circulation <-
  stan_glm(
    formula = log(ra_cst_div_qtotal) ~ after_national + id_news + year,
    data = newspapers,
    family = gaussian(),
    prior = normal(location = 0, scale = 2.5, autoscale = TRUE),
    prior_intercept = normal(0, 2.5, autoscale = TRUE),
    prior_aux = exponential(rate = 1, autoscale = TRUE),
    seed = 853
  )

saveRDS(
  ad_revenue_div_circulation,
  file = "ad_revenue_div_circulation.rds"
)

# 소비자 측면
subscription_price <-
  stan_glm(
    formula = log(ps_cst) ~ after_national + id_news + year,
    data = newspapers,
    family = gaussian(),
    prior = normal(location = 0, scale = 2.5, autoscale = TRUE),
    prior_intercept = normal(0, 2.5, autoscale = TRUE),
    prior_aux = exponential(rate = 1, autoscale = TRUE),
    seed = 853
  )

saveRDS(
  subscription_price,
  file = "subscription_price.rds"
)

```

```{r}
#| echo: false
#| eval: false
#| message: false
#| warning: false

# INTERNAL
saveRDS(
  ad_revenue,
  file = "outputs/model/ad_revenue.rds"
)

saveRDS(
  ad_revenue_div_circulation,
  file = "outputs/model/ad_revenue_div_circulation.rds"
)

saveRDS(
  subscription_price,
  file = "outputs/model/subscription_price.rds"
)

```

```{r}
#| echo: true
#| eval: false
#| warning: false
#| message: false

ad_revenue <-
  readRDS(file = "ad_revenue.rds")

ad_revenue_div_circulation <-
  readRDS(file = "ad_revenue_div_circulation")

subscription_price <-
  readRDS(file = "subscription_price.rds")

```

```{r}
#| echo: false
#| eval: true
#| warning: false
#| message: false

ad_revenue <-
  readRDS(file = "outputs/model/ad_revenue.rds")

ad_revenue_div_circulation <-
  readRDS(file = "outputs/model/ad_revenue_div_circulation.rds")

subscription_price <-
  readRDS(file = "outputs/model/subscription_price.rds")

```

보시는 바와 같이 분석 결과(@tbl-frenchnewspapersadvertising), 광고 수익과 판매 관련 지표들에서 일관되게 음(-)의 계수가 관찰됩니다. 즉, TV 광고 도입 이후 전국 신문의 광고 수입이 유의미하게 하락했음을 알 수 있습니다.

```{r}
#| label: tbl-frenchnewspapersadvertising
#| tbl-cap: "텔레비전 광고 법률 변경이 프랑스 신문 수익에 미치는 영향 (1960-1974)"
#| warning: false
#| message: false

selected_variables <- c("year" = "연도", "after_national1" = "변경 후")

modelsummary(
  models = list(
    "광고 수익" = ad_revenue,
    "순환 대비 광고 수익" = ad_revenue_div_circulation,
    "구독 가격" = subscription_price
  ),
  fmt = 2,
  coef_map = selected_variables
)

```

저자들은 이 주요 결과를 바탕으로 다양한 보조 분석을 수행했으며, 특히 1967년 이후부터 처리군과 대조군 사이의 격차가 뚜렷하게 벌어지는 것을 확인했습니다[@angelucci2019newspapers]. 이 연구는 복잡한 시장 상황 속에서도 정교한 DiD 설계를 통해 외생적 충격(TV 광고)의 인과 효과를 추출해낸 사례입니다.

차이-차이(DiD)는 강력한 분석 프레임워크이지만, 적절한 대조군을 찾는 것이 어렵습니다. @alexander2018age 는 이주 형제들을 비교했습니다. 한 형제는 본국에서, 다른 형제는 미국에서 교육을 받은 경우입니다. 형제는 여러 특성을 공유하므로 합리적인 대조군이 될 수 있습니다.

우리는 대개 연령이나 교육 수준처럼 '관찰 가능한 변수'들을 기준으로 집단을 짝짓습니다. 예를 들어 A 도시의 18세 흡연율과 B 도시의 18세 흡연율을 비교하는 식입니다. 하지만 이는 다소 거친 매칭입니다. 같은 18세라 할지라도 성별, 가정 환경, 학력 등 수많은 차이가 존재하기 때문입니다. 이를 해결하기 위해 '고졸 학력을 가진 18세 남성'처럼 하위 그룹을 촘촘히 쪼갤 수도 있겠지만, 그러면 비교 대상(표본 크기)이 급격히 줄어드는 치명적인 문제에 직면합니다. 또한 소득 같은 연속 변수를 어떻게 처리할지도 골칫거리입니다. 

이러한 문제들을 해결하기 위해 등장한 것이 바로 **성향 점수 매칭(Propensity Score Matching)**\index{propensity score matching}입니다. 이 기법은 각 관측치가 특정한 처리(Treatment)를 받을 확률을 계산해 이를 **'성향 점수'**라는 하나의 수치로 요약합니다. 이 점수는 실제로 처리를 받았는지 여부와 상관없이, 그 사람이 가진 특성상 처리를 받을 법한 가능성을 나타냅니다. 예를 들어 어떤 정책의 대상이 된 18세 남성과 대상이 되지 않은 19세 남성은 성향 점수가 매우 비슷할 것입니다. PSM은 이렇게 점수가 비슷한 '닮은꼴'들끼리 짝을 지어 결과를 비교함으로써, 마치 무작위 실험을 한 것과 유사한 효과를 냅니다.

### 시뮬레이션 예시: 온라인 쇼핑몰의 무료 배송 효과

성향 점수 매칭의 장점은 수많은 예측 변수를 로지스틱 회귀 모델을 통해 하나의 점수로 쉽게 녹여낼 수 있다는 점입니다. 이를 확인하기 위해 데이터를 시뮬레이션해 보겠습니다. 당신은 대형 온라인 쇼핑몰의 데이터 분석가입니다. 특정 고객들에게 '무료 배송' 혜택을 제공했을 때, 이들의 평균 구매 금액이 실제로 얼마나 늘어나는지 알아내야 합니다.\index{distribution!Normal}

```{r}
#| eval: true
#| echo: true

set.seed(853)

sample_size <- 10000

purchase_data <-
  tibble(
    unique_person_id = 1:sample_size,
    age = sample(x = 18:100, size = sample_size, replace = TRUE),
    gender = sample(
      x = c("여성", "남성", "기타/거부"),
      size = sample_size,
      replace = TRUE,
      prob = c(0.49, 0.47, 0.02)
    ),
    income = rnorm(n = sample_size, mean = 60000, sd = 15000) |> round(0)
  )

purchase_data

```

그런 다음 무료 배송으로 처리될 확률을 추가해야 합니다. 우리는 그것이 예측 변수에 따라 달라지며, 젊고, 고소득이며, 남성인 개인이 이 처리를 더 가능하게 한다고 말할 것입니다. 우리는 상황을 시뮬레이션했기 때문에 그것을 알고 있습니다. 실제 데이터를 사용한다면 알지 못할 것입니다.

```{r}
#| echo: true

purchase_data <-
  purchase_data |>
  mutate(
    # 특성을 제한된 숫자로 변경
    age_num = rank(1 / age, ties.method = "random") %/% 3000,
    # 0과 3 사이로 강제
    gender_num = case_when(
      gender == "남성" ~ 3,
      gender == "여성" ~ 2,
      gender == "기타/거부" ~ 1
    ),
    income_num = rank(income, ties.method = "random") %/% 3000
  ) |>
  mutate(
    sum_num = age_num + gender_num + income_num,
    softmax_prob = exp(sum_num) / exp(max(sum_num) + 0.5),
    free_shipping = rbinom(n = sample_size, size = 1, prob = softmax_prob)) |>
  select(-(age_num:softmax_prob))

```

마지막으로, 개인의 평균 지출에 대한 어떤 측정값이 필요합니다. 우리는 이것이 소득에 따라 증가한다고 가정할 것입니다. 무료 배송을 받은 사람들의 지출이 그렇지 않은 사람들보다 약간 더 높기를 원합니다.\\index{distribution!Normal}

```{r}
#| echo: true

purchase_data <-
  purchase_data |>
  mutate(
    noise = rnorm(n = nrow(purchase_data), mean = 5, sd = 2),
    spend = income / 1000 + noise,
    spend = if_else(free_shipping == 1, spend + 10, spend),
    spend = as.integer(spend)
    ) |>
  select(-noise) |>
  mutate(across(c(gender, free_shipping), as.factor))

purchase_data

```

무료 배송 혜택을 받은 집단과 그러지 못한 집단의 구매 금액을 단순히 비교해보면 상당한 차이가 나는 것을 볼 수 있습니다(@tbl-heyheybigspender). 하지만 여기서 치명적인 의문이 생깁니다. "만약 무료 배송 혜택을 받지 못했더라도, 원래 이 큰 손 고객들이 더 많이 쇼핑하지 않았을까?" 하는 점입니다 (역인과성 혹은 혼란 변수 문제).

우리는 시뮬레이션을 통해 무료 배송 혜택이 특정 조건(젊고 구매력이 높은 고객층)에 편향되어 있음을 알고 있습니다. 따라서 단순 평균 비교는 모델링의 타당성을 잃습니다. 대신 우리는 성향 점수 매칭을 통해, 무료 배송을 받은 한 고객과 가장 닮은(성별, 나이, 소득이 유사한) 비수혜 고객을 1:1로 '연결'하여 비교 집단을 재구성합니다. 그 결과 최종 분석에는 엄선된 508개의 관측치만 남게 됩니다.

```{r}
#| message: false
#| warning: false

matched_groups <-
  matchit(
  free_shipping ~ age + gender + income,
  data = purchase_data,
  method = "nearest",
  distance = "glm"
)

matched_groups

matched_dataset <- match.data(matched_groups)

matched_dataset

```

이제 이렇게 재구성된 '매칭 데이터셋'에 선형 회귀를 적용해 진정한 처리 효과를 추출해 보겠습니다(@tbl-treatedexample).

```{r}
#| label: tbl-treatedexample
#| tbl-cap: "성향 점수 매칭을 통해 보정된 무료 배송의 처리 효과(Treatment Effect)"
#| warning: false
#| message: false

propensity_score_regression <- lm(
  spend ~ age + gender + income + free_shipping,
  data = matched_dataset
)

modelsummary(propensity_score_regression)

```

매칭된 표본만을 대상으로 분석한 결과(@tbl-treatedexample), 무료 배송의 순수한 효과는 우리가 시뮬레이션 시 설정했던 값인 '10'에 매우 가깝게 나타났습니다. 이는 전체 데이터를 단순히 비교했던 @tbl-heyheybigspender의 결과와 극명한 대조를 이룹니다.

PSM은 현장에서 활발히 사용되지만, 모든 분석이 그렇듯 주의할 점이 많습니다. 분석 과정의 투명성을 위해 다음 인지해야 합니다[@king2019propensity]:\index{propensity score matching!concerns}

결론적으로, 관찰 불가능한 변수의 문제는 데이터를 직접 분석하기 전까지는 완전히 해소될 수 없으므로, 분석가는 결과의 타당성을 끊임없이 검증해야 합니다. @mckenzieforthedefence 가 제안하듯, 때로는 물리적인 용량 제한 같은 외부 요인이 무작위성의 역할을 대신해 줄 수도 있습니다. 결국 이 장의 핵심은 통계 기술보다는 **데이터가 생성된 맥락과 상황에 대한 깊은 이해**에 있습니다.

## 회귀 불연속성 설계 (Regression Discontinuity Design, RDD)

**회귀 불연속성 설계(RDD)**\index{regression discontinuity design}는 @thistlethwaite1960regression 에 의해 정립된 방법론으로, 처리를 결정하는 명확한 '절단점(Cut-off)'이 존재하는 연속 변수가 있을 때 인과 효과를 추정하는 기법입니다.

예를 들어, 시험 점수 80점을 기준으로 장학금 혜택이 갈린다면, 79점과 80점 학생의 지적 능력 차이는 거의 없겠지만 80점 학생은 장학금을 받게 됩니다. 이때 시험 점수는 **'강제 변수(Forcing variable)'**가 되고, 80점은 **'임계값(Threshold)'**이 됩니다. RDD는 이 절단점 부근에서 나타나는 불연속적인 변화를 통해 인과 효과를 포착합니다.

@Cunningham2021 은 이 강제 변수를 '실행 변수(Running variable)'라고 부르기도 합니다.

### 시뮬레이션 예시: 학업 성적과 초기 소득

상황을 더 구체적으로 이해하기 위해 데이터를 시뮬레이션해 보겠습니다.\index{simulation!grades} 성적과 소득 사이의 관계를 모델링하되, 학생이 80점 이상을 받으면 '성적 장학금'이나 '특별 채용'의 기회가 생겨 소득이 불연속적으로 점프하는 시나리오를 가정해 보겠습니다(@fig-rddmarks).\index{distribution!Normal}

```{r}
#| include: true
#| warnings: false
#| eval: true
#| message: false

set.seed(853)

num_observations <- 1000

rdd_example_data <- tibble(
  person = c(1:num_observations),
  mark = runif(num_observations, min = 78, max = 82),
  income = rnorm(num_observations, 10, 1)
)

## 80점 이상이면 소득이 더 높아질 가능성이 높도록 만듭니다.
rdd_example_data <-
  rdd_example_data |>
  mutate(
    noise = rnorm(n = num_observations, mean = 2, sd = 1),
    income = if_else(mark >= 80, income + noise, income)
  )

rdd_example_data

```

```{r}
#| eval: true
#| fig-cap: "80점과 79점을 받은 경우 소득에 미치는 영향을 보여주는 시뮬레이션된 데이터의 그림"
#| include: true
#| label: fig-rddmarks
#| message: false
#| warning: false

rdd_example_data |>
  ggplot(aes(
    x = mark,
    y = income
  )) +
  geom_point(alpha = 0.2) +
  geom_smooth(
    data = rdd_example_data |> filter(mark < 80),
    method = "lm",
    color = "black",
    formula = "y ~ x"
  ) +
  geom_smooth(
    data = rdd_example_data |> filter(mark >= 80),
    method = "lm",
    color = "black",
    formula = "y ~ x"
  ) +
  theme_minimal() +
  labs(
    x = "점수",
    y = "소득 ($)"
  )

```

80점이라는 문턱을 넘은 것이 소득에 미치는 영향을 확인하기 위해, 해당 점수 이상인지 여부(이진 변수)를 포함해 선형 회귀를 실행합니다. 우리는 시뮬레이션 시 설정한 값과 유사한 약 2만큼의 소득 상승 계수를 기대하며, 실제 분석 결과도 이를 정확히 포착해 냅니다(@tbl-rddexample).

```{r}
#| echo: true
#| eval: false
#| warning: false
#| message: false

rdd_example_data <-
  rdd_example_data |>
  mutate(mark_80_and_over = if_else(mark < 80, 0, 1))

rdd_example <-
  stan_glm(
    formula = income ~ mark + mark_80_and_over,
    data = rdd_example_data,
    family = gaussian(),
    prior = normal(location = 0, scale = 2.5, autoscale = TRUE),
    prior_intercept = normal(0, 2.5, autoscale = TRUE),
    prior_aux = exponential(rate = 1, autoscale = TRUE),
    seed = 853
  )

saveRDS(
  rdd_example,
  file = "rdd_example.rds"
)

```

(중략: 모델 로드 및 출력 과정)

```{r}
#| label: tbl-rddexample
#| tbl-cap: "시뮬레이션된 데이터를 활용한 회귀 불연속성(RDD) 분석 결과"
#| warning: false
#| message: false

modelsummary(
  models = rdd_example,
  fmt = 2
)

```

현장에서는 여러 제약이 따르겠지만, RDD는 적절히 설계될 경우 무작위 통제 실험(RCT)에 준하는 신뢰도를 가집니다@bloombellreiman2020.

`rdrobust`를 사용하여 RDD를 구현할 수도 있습니다. 이 접근 방식의 장점은 많은 일반적인 확장을 쉽게 사용할 수 있다는 것입니다.

```{r}

rdrobust(
  y = rdd_example_data$income,
  x = rdd_example_data$mark,
  c = 80,
  h = 2,
  all = TRUE
) |>
  summary()

```

### RDD의 생명줄: 두 가지 기본 가정

RDD가 성립하려면 다음 두 가지 가정이 충족되어야 합니다(@Cunningham2021 [p. 163]):\index{regression discontinuity design!assumptions}

1. **명확한 절단점**: 임계값은 구체적이고 고정되어 있어야 하며, 분석 대상 모두에게 공개되어 있어야 합니다.
2. **연속성 가정**: 강제 함수(Forcing function)는 임계값 주변에서 부드럽게 이어져야 합니다.

첫 번째 가정은 이해관계자가 임의로 자신의 수치를 조작해 임계값을 넘나들 수 없어야 함을 의미합니다. 두 번째 가정은 임계값의 바로 왼쪽 집단과 오른쪽 집단이, 그 '문턱'을 경계로 나누어진 것 외에는 본질적으로 똑같은 사람들이라는 확신을 줍니다.

앞선 장들을 복습해 봅시다. 무작위 통제 실험(RCT)은 처리를 무작위로 뿌려서 두 집단을 똑같이 만들었습니다. 차이-차이(DiD)는 두 집단이 달라도 되지만, 적어도 변화의 추세는 같다고 가정했습니다. 매칭(PSM)은 서로 달라 보이는 사람 중에서 닮은꼴을 골라냈습니다.

하지만 **회귀 불연속성(RDD)**은 완전히 다른 판 위에서 움직입니다. 두 집단은 강제 변수 기준으로 보면 절대 겹칠 수 없는, 서로 완전히 다른 사람들입니다. 하지만 임계값이라는 좁은 틈새에서만큼은 두 그룹이 본질적으로 '쌍둥이'와 같다고 믿는 것입니다. 2019년 소름 끼치는 혈투를 벌였던 NBA 랩터스와 76ers의 7차전 경기를 떠올려 봅시다. 마지막 순간 림을 네 번이나 튕기고 들어간 기적 같은 슛 하나로 승부가 갈렸습니다. 92대 90. 단 2점 차이로 승자와 패자가 갈렸지만, 과연 두 팀의 실력이 그만큼이나 극명하게 차이 났을까요? 그 찰나의 순간, 두 팀은 실력 면에서 거의 완벽하게 일치했다고 볼 수 있습니다.

이러한 **'연속성 가정'**은 RDD의 생명이지만, 일어나지 않은 일을 가정하는 '반사실'의 영역이기에 데이터로 직접 증명할 수는 없습니다. 대신 분석가는 다음과 같은 방법으로 독자를 설득해야 합니다:

- 테스트/훈련 설정을 사용합니다.
- 다른 사양을 시도합니다. 결과가 선형 또는 2차 함수만으로도 광범위하게 지속되지 않으면 특히 우려합니다.
- 데이터의 다른 하위 집합을 고려합니다.
- 다른 창을 고려합니다. 이는 절단점의 각 측면을 얼마나 멀리 조사하는지에 대한 용어입니다.
- 특히 그래프에서 불확실성 구간에 대해 명확하게 합니다.
- 누락된 변수의 가능성에 대한 우려를 논의하고 해소합니다.

임계값도 중요합니다. 예를 들어, 실제 변화가 있습니까, 아니면 비선형 관계가 있습니까?

### RDD의 한계와 실전에서의 고려 사항

RDD는 매력적이지만 몇 가지 뚜렷한 약점도 안고 있습니다:

- **외부 타당성(External Validity)의 한계**: RDD의 결과는 임계값 주변에서만 유효합니다. 학점 예시에서 보듯, A-와 B+ 경계선의 학생들에게 통하는 이야기가 C와 D 경계선의 학생들에게는 전혀 맞지 않을 수 있습니다.
- **많은 데이터 요구**: 임계값 주변의 데이터가 주된 분석 대상이 되므로, 충분한 신뢰도를 확보하려면 많은 데이터가 필요합니다@green2009testing.
- **분석가의 재량과 오픈 사이언스**: 창(Window)의 크기나 함수 모델링 방식 등 분석가가 결정해야 할 요소가 너무 많습니다. 이는 의도치 않게 결과를 끼워 맞추는 '체리 피킹'의 유혹에 빠지기 쉬움을 뜻하며, 이를 방지하기 위한 투명한 분석 과정 공유(Open Science)가 필수적입니다.

지금까지 우리는 임계값이 칼같이 작동하는 '샤프(Sharp) RDD'를 보았습니다. 하지만 현실 세계는 늘 조금 더 복잡합니다. 80점만 넘으면 수치가 즉각 변하는 대신, 넘을 수도 있고 안 넘을 수도 있는 '퍼지(Fuzzy) RDD' 상황이 더 자주 발생합니다. 

또한, 임계값이 존재한다는 사실 자체가 사람들의 행동을 왜곡시키기도 합니다. 마라톤 선수가 특정 기록 달성을 위해 마지막 힘을 짜내거나, 교수님이 B+를 주기보다는 차라리 성적 이의 제기가 없는 A-를 선뜻 내주는 '조작(Manipulation)' 현상이 그것입니다. 이를 확인하기 위해 임계값 주변의 데이터 밀도가 부자연스럽게 몰려있는지(Density test) 히스토그램 등을 통해 반드시 점검해야 합니다. @sec-clean-and-prepare에서 다루었던 케냐 인구 조사 데이터의 연령 집중 현상이 좋은 예입니다.

RDD의 또 다른 핵심 요소는 모델 선택에 대한 결정의 가능한 영향입니다. 예를 들어, @fig-rddissuperconcerning 은 선형(@fig-rddissuperconcerning-1)과 다항식(@fig-rddissuperconcerning-2) 간의 차이를 보여줍니다.\\index{distribution!Normal}

```{r}
#| layout-ncol: 2
#| label: fig-rddissuperconcerning
#| fig-cap: "다른 함수로 동일한 상황을 고려한 결과 비교"
#| fig-subcap: ["선형", "다항식"]

some_data <-
  tibble(
    outcome = rnorm(n = 100, mean = 1, sd = 1),
    running_variable = c(1:100),
    location = "이전"
  )

some_more_data <-
  tibble(
    outcome = rnorm(n = 100, mean = 2, sd = 1),
    running_variable = c(101:200),
    location = "이후"
  )

both <-
  rbind(some_data, some_more_data)

both |>
  ggplot(aes(x = running_variable, y = outcome, color = location)) +
  geom_point(alpha = 0.5) +
  geom_smooth(formula = y ~ x, method = "lm") +
  theme_minimal() +
  theme(legend.position = "bottom")

both |>
  ggplot(aes(x = running_variable, y = outcome, color = location)) +
  geom_point(alpha = 0.5) +
  geom_smooth(formula = y ~ poly(x, 3), method = "lm") +
  theme_minimal() +
  theme(legend.position = "bottom")

```

RDD 추정치는 모델 선택에 따라 달라질 수 있습니다[@gelmanonrdd]. 고차 다항식 대신 선형이나 2차 함수 등 부드러운 함수를 사용하는 것이 권장됩니다[@gelmanimbensrdd]. 또한 RDD는 표준 오차가 과소 추정될 위험이 있으므로 결과 해석에 주의해야 합니다@stommessaysno.

### 사례 연구: 캘리포니아의 법적 음주 연령과 범죄

@caugheysekhon2011 은 1942~2008년 미국 하원 선거 데이터를 분석하며 RDD의 장점을 강조했습니다. 또 다른 사례는 법적 연령 기준입니다. @carpenterdobkin 은 21세를 기점으로 체포율이 불연속적으로 변화하는 현상을 포착해 알코올 접근성과 범죄의 인과 관계를 분석했습니다. 재현 데이터는 @carpenterdobkinreplicationdata 에서 확인할 수 있습니다.

```{r}
#| eval: false
#| echo: true

carpenter_dobkin <-
  read_dta(
    "P01 Age Profile of Arrest Rates 1979-2006.dta"
  )

```

```{r}
#| eval: true
#| echo: false

carpenter_dobkin <-
  read_dta(
    "inputs/data/P01 Age Profile of Arrest Rates 1979-2006.dta"
  )

```

```{r}
#| label: fig-californiaarrests
#| fig-cap: "선택된 이유에 대해 21세가 된 전후의 체포 수 비교"

carpenter_dobkin_prepared <-
  carpenter_dobkin |>
  mutate(age = 21 + days_to_21 / 365) |>
  select(age, assault, aggravated_assault, dui, traffic_violations) |>
  pivot_longer(
    cols = c(assault, aggravated_assault, dui, traffic_violations),
    names_to = "arrested_for",
    values_to = "number"
  )

carpenter_dobkin_prepared |>
  mutate(
    arrested_for =
      case_when(
        arrested_for == "assault" ~ "폭행",
        arrested_for == "aggravated_assault" ~ "가중 폭행",
        arrested_for == "dui" ~ "음주 운전",
        arrested_for == "traffic_violations" ~ "교통 위반"
      )
  ) |>
  ggplot(aes(x = age, y = number)) +
  geom_point(alpha = 0.05) +
  facet_wrap(facets = vars(arrested_for), scales = "free_y") +
  theme_minimal()

```

```{r}

carpenter_dobkin_aggravated_assault_only <-
  carpenter_dobkin_prepared |>
  filter(
    arrested_for == "가중 폭행",
    abs(age - 21) < 2
  ) |>
  mutate(is_21_or_more = if_else(age < 21, 0, 1))

```

```{r}
#| echo: true
#| eval: false
#| warning: false
#| message: false

rdd_carpenter_dobkin <-
  stan_glm(
    formula = number ~ age + is_21_or_more,
    data = carpenter_dobkin_aggravated_assault_only,
    family = gaussian(),
    prior = normal(location = 0, scale = 2.5, autoscale = TRUE),
    prior_intercept = normal(0, 2.5, autoscale = TRUE),
    prior_aux = exponential(rate = 1, autoscale = TRUE),
    seed = 853
  )

saveRDS(
  rdd_example,
  file = "rdd_example.rds"
)

```

```{r}
#| echo: false
#| eval: false
#| message: false
#| warning: false

# INTERNAL
saveRDS(
  rdd_carpenter_dobkin,
  file = "outputs/model/rdd_carpenter_dobkin.rds"
)

```

```{r}
#| echo: true
#| eval: false
#| warning: false
#| message: false

rdd_carpenter_dobkin <-
  readRDS(file = "rdd_carpenter_dobkin.rds")

```

```{r}
#| echo: false
#| eval: true
#| warning: false
#| message: false

rdd_carpenter_dobkin <-
  readRDS(file = "outputs/model/rdd_carpenter_dobkin.rds")

```

```{r}
#| label: tbl-rddcarpenterdobkin
#| tbl-cap: "캘리포니아에서 알코올이 범죄에 미치는 영향 조사"
#| warning: false
#| message: false

modelsummary(
  models = rdd_carpenter_dobkin,
  fmt = 2
)

```

그리고 `rdrobust`를 사용해도 결과는 비슷합니다.

```{r}
#| eval: false
rdrobust(
  y = carpenter_dobkin_aggravated_assault_only$number,
  x = carpenter_dobkin_aggravated_assault_only$age,
  c = 21,
  h = 2,
  all = TRUE
) |>
  summary()

```

## 도구 변수 (Instrumental Variables, IV)

**도구 변수(Instrumental Variables, IV)**\index{instrumental variables}는 우리가 규명하고자 하는 인과 관계 사이에 수많은 혼란 변수들이 얽혀 있고, 이를 통제할 마땅한 데이터조차 없을 때 활용할 수 있는 매우 영리한 접근 방식입니다. 단순히 눈에 보이는 변수들을 통제하는 것만으로는 오염되지 않은 인과 효과를 추정하기 어려울 때, 우리는 다음과 같은 두 가지 조건을 동시에 충족하는 제3의 변수, 즉 **'도구 변수'**를 찾아야 합니다:\index{instrumental variables!definition}

1. **관련성(Relevance)**: 처리 변수(관심 있는 독립 변수)와 뚜렷한 상관 관계가 있어야 합니다.
2. **배제 제약(Exclusion Restriction)**: 결과 변수와는 직접적인 상관 관계가 없어야 하며, 오직 처리 변수를 거쳐야만 결과에 영향을 미칠 수 있어야 합니다.

이러한 도구 변수는 처리 변수의 '깨끗한 변동분'만을 걸러주어, 인과 효과를 추정하는 데 방해되는 노이즈를 제거하는 필터 역할을 합니다. 물론 이 가혹한 조건들을 완벽하게 충족하는 도구를 찾기란 대단히 어렵지만, 일단 찾아내기만 한다면 관찰 데이터로부터 인과 관계의 사슬을 뽑아내는 가장 강력한 무기가 됩니다.

가장 고전적인 예시는 **흡연과 암** 사이의 관계입니다.\index{instrumental variables!smoking} 오늘날 우리는 흡연이 암을 유발한다는 사실을 상식으로 받아들이지만, 과거에는 "흡연자가 암에 많이 걸리는 건 이들이 교육 수준이 낮거나 스트레스가 많기 때문이지, 담배 그 자체가 원인이 아닐 수도 있다"라는 반론이 존재했습니다. 직접적인 실험이 불가능한 상황에서 연구자들은 담배 소비량과는 밀접하게 관련되지만, 개별 흡연자의 신체 조건이나 배경과는 무관한 변수인 **'담배 세금 인상 정책'**을 도구 변수로 활용했습니다. 세금 인상은 사람들의 흡연량을 줄이는 강력한 요인(관련성)이지만, 동시에 암 발생 자체에 직접적인 원인이 되지는 않기 때문입니다(배제 제약).

도구 변수가 성립하려면 @gelmanandhill [p. 216]이 정리한 네 가지 핵심 가정을 충족해야 합니다.\index{instrumental variables!assumptions}

- **무시 가능성(Ignorability)**: 도구 변수 자체가 다른 혼란 변수와 얽혀 있지 않아야 합니다.
- **관련성(Relevance)**: 도구 변수가 처리 변수를 충분히 잘 설명해야 합니다.
- **단조성(Monotonicity)**: 도구가 모든 사람에게 한 방향으로만 작동해야 합니다 (예: 세금이 오르면 모두가 담배를 덜 피워야지, 더 피우는 사람이 있으면 안 됨).
- **배제 제약(Exclusion Restriction)**: 도구가 오직 처리를 통해서만 결과에 영향을 미쳐야 합니다.

**역학의 여담: 부록 B의 미스터리**
도구 변수의 역사는 1928년 필립 라이트의 저서 *The Tariff on Animal and Vegetable Oils*로 거슬러 올라갑니다.\index{instrumental variables!history} 관세가 우유나 기름 값에 미치는 영향을 분석하던 중, 가격과 수요가 얽힌 실타래를 풀기 위해 이 혁신적인 기법이 처음 등장했죠. 흥미로운 점은 이 위대한 발견이 본문이 아닌 '부록 B'에 짧게 실렸다는 사실입니다. 학계에서는 이 부록을 필립이 썼는지, 아니면 통계학의 거장이자 그의 아들인 시월 라이트(Sewall Wright)가 쓴 것인지를 두고 긴 논쟁이 있었습니다. 커닝햄과 앙그리스트 등 여러 학자의 고증에 따르면, 아마도 창의적인 고뇌 끝에 아버지 필립이 직접 저술했을 가능성이 높은 것으로 보입니다.

### 시뮬레이션 예시: 건강 상태, 흡연, 그리고 주별 세율

현상을 시뮬레이션해 보며 도구 변수의 작동 원리를 직접 확인해 보겠습니다.\index{simulation!instrumental variables}\index{instrumental variables!simulation} 우리는 흡연량이 건강 상태를 악화시킨다는 진실을 알고 있지만, 데이터 상으로는 수많은 노이즈 때문에 그 관계가 흐릿하게 보인다고 가정합니다. 이때 주(Province)별로 다른 '담배 세율'을 도구 변수로 활용해 보려 합니다. 앨버타 주는 세금이 낮고 노바스코샤 주는 세금이 매우 높은 상황을 가정하겠습니다.

우리는 '정답'을 이미 알고 있는 시나리오 작가로서 데이터를 생성하지만, 실제 분석가는 거꾸로 이 데이터를 통해 인과 관계를 역추적해야 합니다.

```{r}
#| warnings: false
#| message: false

set.seed(853)

num_observations <- 10000

iv_example_data <- tibble(
  person = c(1:num_observations),
  smoker =
    sample(x = c(0:1), size = num_observations, replace = TRUE)
  )

```

이제 흡연량과 건강 상태를 연결해야 합니다. 우리는 건강 상태를 정규 분포에서 추출한 것으로 모델링할 것이며, 흡연 여부에 따라 평균이 높거나 낮을 것입니다.\\index{distribution!Normal}

```{r}
#| warnings: false
#| message: false

iv_example_data <-
  iv_example_data |>
  mutate(health = if_else(
    smoker == 0,
    rnorm(n = n(), mean = 1, sd = 1),
    rnorm(n = n(), mean = 0, sd = 1)
  ))

```

이제 담배와 주(이 그림에서는 주마다 세금율이 다름) 사이의 관계가 필요합니다.

```{r}
#| warnings: false
#| message: false

iv_example_data <- iv_example_data |>
  mutate(
    province = case_when(
      smoker == 0 ~ sample(
        c("노바스코샤", "앨버타"),
        size = n(),
        replace = TRUE,
        prob = c(1/2, 1/2)
      ),
      smoker == 1 ~ sample(
        c("노바스코샤", "앨버타"),
        size = n(),
        replace = TRUE,
        prob = c(1/4, 3/4)
      )
    ),
    tax = case_when(province == "앨버타" ~ 0.3,
                    province == "노바스코샤" ~ 0.5,
                    TRUE ~ 9999999
                    )
    )

iv_example_data

```

이제 데이터를 살펴볼 수 있습니다.

```{r}

iv_example_data |>
  mutate(smoker = as_factor(smoker)) |>
  ggplot(aes(x = health, fill = smoker)) +
  geom_histogram(position = "dodge", binwidth = 0.2) +
  theme_minimal() +
  labs(
    x = "건강 등급",
    y = "사람 수",
    fill = "흡연자"
  ) +
  scale_fill_brewer(palette = "Set1") +
  facet_wrap(vars(province))

```

마지막으로, 세금율을 도구 변수로 사용하여 흡연이 건강에 미치는 영향을 추정할 수 있습니다.

```{r}

health_on_tax <- lm(health ~ tax, data = iv_example_data)
smoker_on_tax <- lm(smoker ~ tax, data = iv_example_data)

tibble(
  coefficient = c("health ~ tax", "smoker ~ tax", "ratio"),
  value = c(
    coef(health_on_tax)["tax"],
    coef(smoker_on_tax)["tax"],
    coef(health_on_tax)["tax"] / coef(smoker_on_tax)["tax"]
  )
)

```

보시는 것처럼 세율이 흡연 습관과 건강 지표 모두에 미치는 영향을 분석함으로써, 흡연이 건강을 실질적으로 악화시킬 '인과적 확률'이 높음을 증명할 수 있습니다.

`estimatr` 패키지의 `iv_robust()` 함수를 사용하면 이러한 복잡한 과정을 한 번에 간결하게 처리할 수 있습니다(@tbl-ivexamplesmoker). 이 함수는 표준 오차를 자동으로 보정해 주는 등 실무적으로 매우 유용한 기능을 제공합니다.

```{r}
#| label: tbl-ivexamplesmoker
#| tbl-cap: "시뮬레이션된 데이터를 활용한 도구 변수(IV) 분석 결과"
#| warning: false
#| message: false

iv_robust(health ~ smoker | tax, data = iv_example_data) |>
  modelsummary()

```

### IV의 두 개의 심장: 배제 제약과 관련성

앞서 살펴본 것처럼 도구 변수 분석은 두 가지 핵심 기둥에 의존합니다:\index{instrumental variables!assumptions}

1. **배제 제약(Exclusion Restriction)**: 도구 변수가 오직 우리가 노리고 있는 예측 변수(흡연)를 통해서만 결과(건강)에 영향을 미쳐야 한다는 가정입니다.
2. **관련성(Relevance)**: 도구 변수와 예측 변수 사이에 충분히 강력한 상관 관계가 존재해야 합니다.

실무에서는 이 두 가지가 서로 충돌하는 경우가 많습니다. 하나를 만족하면 다른 하나가 흔들리기 때문입니다. @Cunningham2021 [p. 211]은 "좋은 도구 변수란, 처음 들었을 때는 고개를 갸웃하다가도 설명을 듣고 나면 '아, 그렇네!' 하고 무릎을 치게 만드는 것"이라고 재치 있게 설명했습니다.

관련성은 회귀 분석으로 확인할 수 있지만, '배제 제약'은 평행 추세 가정처럼 데이터로 증명할 수 없습니다. 논리적 추론으로 설득해야 합니다. 아이러니하게도 좋은 도구는 겉보기에는 결과 변수와 전혀 상관없어 보일 때가 많습니다[@Cunningham2021 [p. 225]].

도구 변수는 무작위 실험 없이도 인과 추론을 가능하게 해 줍니다. 최근에는 A/B 테스트의 연장선에서 IV를 활용하는 사례가 늘고 있습니다[@taddy2019 [p. 162]].

과거에는 '강우량'이나 '날씨'를 도구 변수로 자주 썼습니다. 하지만 날씨가 다른 혼란 변수와 얽혀 있다면 배제 제약 가정이 무너집니다. @mellontakingourtoys 은 이러한 방식의 오류 가능성을 지적했습니다.

따라서 도구 변수를 사용할 때는 가정을 면밀히 검토해야 합니다. IV 기법은 분석가의 재량이 큰 만큼, 결과를 유리하게 보고하려는 유혹에 빠지기 쉽습니다[@brodeurcookheyes]. @betzcookhollenbach2018 은 공간적 특성을 활용한 도구 변수의 타당성에 대해 경고하기도 했습니다.

## 연습 문제

### 연습 문제 {.unnumbered}

1. **(계획)** 다음 시나리오를 구상해 보세요. "두 아이 모두 구급차가 지나갈 때는 쳐다보지만, 첫째 아이만 전차가 지나갈 때 쳐다보고, 막내 아이만 자전거가 지나갈 때 쳐다본다." 이 데이터셋이 어떤 구조일지 설계해 보고, 모든 데이터를 한눈에 보여줄 수 있는 그래프를 스케치해 보세요.
2. **(시뮬레이션)** 위 시나리오를 바탕으로 데이터를 시뮬레이션해 보세요. 생성된 데이터를 검증하기 위해 최소 10개의 테스트 코드를 포함하세요.
3. **(수집)** 이와 유사한 성격의 데이터셋을 실제로 구할 수 있는 출처가 어디일지 생각해 보세요.
4. **(탐색)** `ggplot2`를 사용하여 직접 스케치한 그래프를 구현해 보세요. 그다지 `rstanarm` 패키지를 활용해 모델을 구축해 보세요.
5. **(소통)** 분석 과정과 결과에 대해 두 단락 내외의 짧은 보고서를 작성해 보세요.

### 퀴즈 {.unnumbered}

1. 차이-차이(DiD) 분석의 핵심 가정은 무엇입니까?
2. @markupinsurance 기사를 읽고 통계적, 윤리적 쟁점에 대해 토론해 보세요.
3. @markupinsurance 와 관련된 GitHub [페이지](https://github.com/the-markup/investigation-allstates-algorithm)를 방문하여 장단점을 분석해 보세요.
4. 회귀 불연속성 설계(RDD)의 특징과 필수 조건은 무엇입니까?
5. RDD 추정치의 타당성을 위협하는 요소는 무엇입니까?
6. @Meng2021What 에 따르면 "데이터 과학은 다음을 통해 설득력을 얻을 수 있습니다." (모두 선택)
    a. 고품질 데이터 수집을 통한 증거 확립
    b. 정교한 데이터 처리 및 분석
    c. 발견된 결과에 대한 정직한 해석과 전달
    d. 대규모 표본 크기 확보
7. @riedererdesignpatterns 에 따르면, 절단점이 있는 경우 지역적 처리 효과(Local Treatment Effect)를 측정하는 가장 적합한 방법은 무엇입니까?
    a. 회귀 불연속성 설계(RDD)
    b. 성향 점수 매칭(PSM)
    c. 차이-차이(DiD)
    d. 이벤트 연구 방법(Event Study)
8. @riedererdesignpatterns 에 따르면 인과 추론을 위해 필요한 요소는 무엇입니까? (모두 선택)
    a. 데이터 관리 기술
    b. 도메인 지식
    c. 확률적 추론 능력
9. 토론토에 사는 30~39세 호주 남성(자녀 2명, 박사 학위)을 분석한다고 가정해 봅시다. 다음 중 통계적으로 가장 유사한 대조군은 누구이며, 그 이유는 무엇입니까? (1~2단락으로 설명)
    a. 토론토 거주, 30~39세 호주 남성, 자녀 1명, 학사 학위
    b. 토론토 거주, 30~39세 캐나다 남성, 자녀 1명, 박사 학위
    c. 오타와 거주, 30~39세 호주 남성, 자녀 1명, 박사 학위
    d. 토론토 거주, 18~29세 캐나다 남성, 자녀 1명, 박사 학위
10. 성향 점수 매칭이란 무엇입니까? 만약 당신이 사람들을 매칭한다면 어떤 특성을 기준으로 삼고 싶나요? 또한, 그러한 개인 정보를 수집하고 저장할 때 발생할 수 있는 윤리적 문제는 무엇이라고 생각합니까? (각 질문에 대해 최소 한 단락 이상 작성)
11. @bronnerftw 에서 설명된 '충돌 편향(Collider bias)'을 보여주는 DAG를 그려보세요.
12. @NoiseKahneman 은 "인과 관계는 상관 관계를 동반한다"고 말했습니다. @Cunningham2021 [Chapter 1]을 참고하여 이 주장을 비판적으로 검토해 보세요.

### 수업 활동 {.unnumbered}

- **"아빠, 저 면도해요"**: 세 살짜리 아이가 면도하는 아빠 옆에 서서 수염을 깎는 척을 합니다. 아빠도 수염이 없고 아이도 수염이 없습니다. 자, 이 상황에서 인과 관계를 오해하게 만드는 요소가 무엇인지 DAG를 사용하여 설명해 보세요.
- **"두 명의 외과 의사"**: 어느 병원에 두 명의 외과 의사가 있습니다. 첫 번째 의사는 '신의 손'이라 불릴 만큼 유능해서 아주 어려운 환자들만 전담합니다. 그 결과 사망하는 환자도 많습니다. 반면 두 번째 의사는 평범한 실력을 가져서 비교적 가벼운 환자들만 수술하느라 사망률이 낮습니다.
    1. 환자 이름, 의사 이름, 수술 결과만 포함된 가상의 데이터셋을 시뮬레이션해 보세요.
    2. 단순히 의사별 사망률을 회귀 분석해 보고 어떤 결론이 나오는지 확인해 보세요.
    3. 이 분석에서 빠진 핵심 변수가 무엇인지 DAG로 그려보세요.
    4. 해당 변수를 포함해 다시 분석했을 때 결과가 어떻게 달라지는지 확인해 보세요.
- **"역설의 세계"**: 심슨의 역설(Simpson's Paradox)이나 버크슨의 역설(Berkson's Paradox) 중 하나를 고르세요. 이를 실생활 예시로 설명하고, 데이터 분석 과정에서 어떻게 이를 보정하고 해석해야 할지 토론해 보세요.

### 과제 {.unnumbered}

당신은 사람들의 '친구 그룹' 특성이 개인의 삶, 특히 경제적 성취(소득 등)와 어떤 관계가 있는지 연구하고자 합니다. 이를 위해 한 대형 소셜 미디어 플랫폼의 익명화된 데이터(댓글, 태그, 상호 작용 정보 등)를 확보했습니다.

1. **표집 편향**: 이 소셜 미디어는 매우 인기가 많지만, 모든 사람이 계정을 가진 것은 아닙니다. 특히 경제적 지표를 연구할 때, 소셜 미디어 활동 데이터만을 사용하는 것이 전체 모집단을 대표하는 데 어떤 치명적인 결함을 가질 수 있는지 논의해 보세요.
2. **데이터의 한계와 보완**: 확보한 데이터에는 개인의 구체적인 소득 정보가 없습니다. 대신 전체 표본의 20% 정도에 대해서만 거주지(인구 조사 블록 단위) 정보를 알고 있습니다. 당신은 다음 단계로 소득을 추정하기로 했습니다.
    a. 거주지 정보가 있는 20%를 대상으로, 인구 조사 블록의 중간 소득을 개인의 특성(연령, 교육, 성별 등)에 대해 회귀 분석합니다.
    b. 이 모델을 활용해 거주지 정보가 없는 나머지 80%의 소득을 예측(Imputation)합니다.
    이러한 접근 방식의 장점과 한계는 무엇인가요? 특히 친구 그룹의 소득 특성을 연구할 때 발생할 수 있는 **'생태학적 오류(Ecological Fallacy)'** 문제를 중심으로 최소 두 페이지 분량으로 논의해 보세요.
3. **재현성**: 소셜 미디어 기업은 데이터의 외부 반출을 엄격히 제한합니다. 이런 제약 속에서도 당신의 연구 결과를 다른 학자들이 검증하고 재현할 수 있게 하려면 어떤 전략을 세워야 할까요?

*위 과제는 최소 A4 용지 두 페이지 분량으로 작성되어야 합니다.*
